ACORDAO-COMPLETO-2513514

ACÓRDÃO 471/2022 ATA 2/2022 - PRIMEIRA CÂMARA

VISTOS, relatados e discutidos estes autos de tomada de contas especial instaurada pelo Ministério do Turismo (MTur) , em razão do não encaminhamento da documentação complementar exigida no âmbito da análise da prestação de contas dos recursos repassados pelo órgão ao município de Colorado/PR, por força do Convênio 1218/2010 (Siconv 742233/2010) ,
ACORDAM os Ministros do Tribunal de Contas da União, reunidos em sessão da Primeira Câmara, ante as razões expostas pelo Relator, em:
9.1. acolher as razões de justificativa da Sra. Manoelina Pereira Medrado, excluindo-a da relação processual; 
9.2. julgar irregulares as contas do Sr. Marcos José Consalter de Mello, condenando-o ao pagamento da importância de R$ 84.250,00, atualizada monetariamente e acrescida dos juros de mora, calculados desde 17/5/2011 até o efetivo recolhimento, na forma da legislação, com fundamento nos arts. 1º, inciso I, 16, inciso III, alíneas "b" e "c", 19, caput, e 23, inciso III, da Lei 8.443/1992; 
9.3. fixar o prazo de 15 (quinze) dias, a contar da data da notificação, para que o responsável comprove, perante o Tribunal, o recolhimento da referida quantia aos cofres do Tesouro Nacional, nos termos do art. 23, inciso III, alínea "a", da Lei 8.443/1992 c/c o art. 214, inciso III, alínea "a", do Regimento Interno do TCU (RI/TCU) ;
9.4. julgar irregulares as contas da Sra. Janaína Cristina Machado Pinto Amazonas e do Sr. Carlos Alberto da Silva, com fundamento nos arts. 1º, inciso I, 16, inciso III, alínea "b", 19, parágrafo único, e 23, inciso III, da Lei 8.443/1992;
9.5. aplicar as seguintes multas individuais:
9.5.1. ao Sr. Marcos José Consalter de Mello, no valor de R$ 15.000,00, com fulcro no art. 57 da Lei 8.443/1992;
9.5.2. ao Sr. Carlos Alberto da Silva, no montante de R$ 8.000,00, com base no art. 58, incisos I e II, da Lei 8.443/1992;
9.5.3. à Sra. Janaína Cristina Machado Pinto Amazonas, no valor de R$ 6.000,00, consoante o art. 58, incisos I e II, da Lei 8.443/1992;
9.6. fixar o prazo de 15 (quinze) dias, a contar das datas das notificações, para que os responsáveis aludidos no item anterior comprovem, perante o Tribunal (arts. 214, inciso III, alínea "a", e 269 do RI/TCU) , o recolhimento das referidas quantias aos cofres do Tesouro Nacional, atualizadas monetariamente, quando pagas após seu vencimento, desde a data de prolação deste acórdão até a do efetivo recolhimento, na forma da legislação em vigor; e
9.7. dar ciência deste acórdão aos responsáveis, ao Ministério do Turismo e à Procuradoria da República no Estado do Paraná, neste caso, com fulcro no art. 16, § 3º, da Lei 8.443/1992.

Tomada de contas especial instaurada pelo Ministério do Turismo (MTur), em razão do não encaminhamento da documentação complementar exigida no âmbito da análise da prestação de contas dos recursos repassados órgão ao município de Colorado/PR, por força do Convênio 1218/2010 (Siconv 742233/2010). Análise das respostas da citação e das audiências.

Primeira Câmara

Município de Colorado - PR e Ministério do Turismo.

3. Responsáveis: Carlos Alberto da Silva (XXX.797.948-XX); Janaína Cristina Machado Pinto Amazonas (XXX.652.921-XX); Manoelina Pereira Medrado (XXX.428.531-XX); e Marcos José Consalter de Mello (XXX.938.149-XX).

13.1. Ministros presentes: Walton Alencar Rodrigues (Presidente), Benjamin Zymler (Relator) e Jorge Oliveira.
13.2. Ministro-Substituto convocado: Augusto Sherman Cavalcanti.
13.3. Ministro-Substituto presente: Weder de Oliveira.

ACORDAO-COMPLETO-2529459

Acórdão 4167/2022 - Primeira Câmara

BENJAMIN ZYMLER

Cuidam os autos de tomada de contas especial instaurada pelo Ministério do Turismo (MTur) , em razão do não encaminhamento da documentação complementar exigida no âmbito da análise da prestação de contas dos recursos repassados pelo órgão ao município de Colorado/PR, por força do Convênio 1218/2010 (Siconv 742233/2010) 
2.	A aludida avença foi celebrada em 26/6/2010 e tinha por objeto apoiar o Projeto "1ª Festa das Tradições Culturais", programado para o período de 26 a 30/6/2010.
3.	O ajuste previu o aporte de R$ 209.000,00, dos quais R$ 200.000,00 seriam repassados pelo concedente e o restante corresponderia à contrapartida do município. Os recursos federais foram repassados em 17/5/2011, após a vigência originalmente pactuada do convênio - de 26 a 30/6/2010. Com isso, a data final da execução da avença foi prorrogada para 19/7/2011, mantido o prazo de 30 dias para a prestação de contas.
4.	No âmbito do Ministério do Turismo, foi verificada a ausência de documentos aptos a demonstrar a regular execução física da avença, o que culminou com a glosa de R$ 170.959,30 e a conclusão de que houve um dano de R$ 167.448,83, após o abatimento da quantia devolvida (R$ 3.510,47) . Tais quantias se referem à parte das despesas custeadas com recursos federais.
5.	Diante do não saneamento da ocorrência, o Ministério do Turismo instaurou a devida tomada de contas especial e, ao final, concluiu pela existência do prejuízo supramencionado e pela responsabilidade do Sr. Marcos José Consalter de Mello, Prefeito Municipal de Colorado/PR e gestor dos recursos, durante a vigência do Convênio 1218/2010.
6.	Submetidos os autos ao descortino desta Corte de Contas, autorizei, por meio de despacho, a citação do aludido responsável para que apresentasse alegações de defesa e/ou recolhesse o valor do débito acima referenciado, em face da "ausência de comprovação da efetiva realização do objeto pactuado no Convênio 1218/2010 (Siconv 742233/2010) , [...] que propiciou a ocorrência da impugnação das despesas realizadas com recursos do convênio conforme apurado pela Comissão de Tomada de Contas Especial do MTur e consignado no Relatório de TCE, com infração ao disposto no Parágrafo único do art. 70 da Constituição Federal, no art. 93 do Decreto-Lei 200/67 e no art. 56 da Portaria Interministerial 127, de 29 de maio de 2008".
7.	Ademais, acolhi a proposta para que fosse promovida a audiência dos seguintes agentes públicos em virtude das ocorrências designadas adiante:
a) 	Janaína Cristina Machado Pinto Amazonas, na condição de Coordenadora Geral de Análise de Projetos do Ministério do Turismo, à época dos fatos:
a.1.)	Irregularidade: "aprovação do Parecer Técnico 1664/2010 (peça 1, p. 27-30) , favorável à celebração do Convênio 1218/2010 (Siconv 742233/2010) , [...] sem apresentar ressalvas acerca da correlação temporal entre as etapas de execução física do objeto e o repasse dos recursos, quando era sabido que, ante a exiguidade de tempo entre a expedição do parecer e a data de realização do evento, haveria a infringência ao artigo 42, caput, ao art. 54, inciso II, ambos da Portaria Interministerial MP/MF/MCT 127/2008 (DOU 30/5/2008) , resultando no descumprimento previsível dos cronogramas físico-financeiro e do plano de trabalho do convênio, além da malversação dos recursos púbicos repassados";
b) 	Manoelina Pereira Medrado, na condição de Consultora Jurídica do Ministério do Turismo, à época dos fatos:
b.1.)	Irregularidade: "aprovação do Parecer Jurídico 1491/2010 (peça 1, p. 32-41) , favorável à celebração do Convênio 1218/2010 (Siconv 742233/2010) , [...] sem apresentar ressalvas acerca da correlação temporal entre as etapas de execução física do objeto e o repasse dos recursos, quando era sabido que, ante a exiguidade de tempo entre a expedição do parecer e a data de realização do evento, haveria a infringência ao artigo 42, caput, ao art. 54, inciso II, ambos da Portaria Interministerial MP/MF/MCT 127/2008 (DOU 30/5/2008) , resultando no descumprimento previsível dos cronogramas físico-financeiro e do plano de trabalho do convênio, além da malversação dos recursos púbicos repassados";
c)	Carlos Alberto da Silva, na condição de Secretário Nacional de Políticas de Turismo/MTur, à época dos fatos:
c.1.)	Irregularidade: "assinatura, em 26/6/2010, do Convênio 1218/2010 (Siconv 742233/2010) , [...] com cronograma de execução e vigência incompatíveis com o período de realização do evento (26 a 30/6/2010) , que resultou no repasse dos recursos em data posterior à execução do objeto, conforme Ordem Bancária 11OB800172, de 17/5/2011 (peça 1, p. 65) , e no pagamento de despesas já realizadas, em desacordo com o artigo 42, caput, e art. 54, inciso II, ambos da Portaria Interministerial MP/MF/MCT 127/2008 (DOU 30/5/2008) ".
8.	O auditor da SecexTCE analisou as respostas apresentadas, na forma da instrução transcrita parcialmente a seguir com os ajustes de forma que avaliei pertinentes:
"30.	Razões de justificativa da Sra. Manoelina Pereira Medrado (peças 21-24) 
30.1.	Em considerações preliminares (peça 21, p. 2) , a Sra. Manoelina ressaltou que é servidora pública, em exercício de Cargo Comissionado DAS 101.5, na função de Consultora Jurídica do MTur, por força de nomeação pela Portaria 366, de 24/5/2006, em cujo exercício permanece até a presente data, e discorreu acerca de normativos que disciplinam a atuação do Advogado Público no desempenho de suas atividades. Em relação a esses normativos, concluiu que compete aos advogados públicos o exame prévio e conclusivo quanto aos termos das minutas propostas. Porém, referiu que, embora a análise pela Consultoria Jurídica, nesses casos, seja obrigatória, não vincula a Administração, a quem compete a decisão administrativa final.
30.2.	Ato contínuo, referiu que é "Imperioso consignar que a análise das minutas de editais de licitação, contratos, acordos, convênios ou ajustes pela Consultoria Jurídica restringe-se forçosamente aos aspectos jurídicos. Por outro lado, mencionou que o exame do mérito do ato administrativo, no que diz respeito ao interesse em celebrar um convênio e à obrigatória observância dos princípios da boa gestão e da persecução constante do interesse público, é da competência exclusiva da autoridade administrativa, não cabendo ao órgão jurídico sopesá-lo." (peça 21, p. 3) .
30.3.	Asseverou que ao Advogado Público compete verificar a existência dos requisitos jurídico-formais, não lhe cabendo emitir juízo de valor acerca da conveniência e oportunidade de determinado ato administrativo (peça 21, p. 3) .
30.4.	Aludiu que, no livre exercício de suas atribuições legais e regimentais, aprovou manifestação jurídica por ter a convicção de que os termos da minuta do Convênio em questão estavam de acordo com as prescrições legais e doutrinárias, o entendimento dessa Egrégia Corte de Contas, o Parecer Técnico e o Plano de Trabalho devidamente aprovado pela respectiva Área Técnica (peça 21, p. 4) .
30.5.	Registrou que a aprovação do parecer jurídico pela Manifestante decorreu do fato do opinativo estar alicerçado em lições de doutrina, jurisprudência e por defender tese baseada em interpretação de lei, inexistindo dolo, culpa, erro grave, ou outros elementos capazes de evidenciar má-fé, negligência, imprudência ou imperícia do Advogado da União que o subscreveu (peça 21, p. 4) .
30.6.	Observou que a manifestação da lavra da representante do Ministério Público junto ao Tribunal de Contas da União nos autos do Processo TC Processo 010.645/2010-1, referente à auditoria de conformidade realizada pela Secex/PR, na qual também foi convocada para se manifestar sobre questões idênticas às aqui debatidas, acolheu sua defesa, sendo que o Acórdão 7307/2013-TCU-Primeira Câmara, que julgou o referido processo, acompanhou o posicionamento do Ministério Público e acatou as razões de justificativas da responsável (peça 21, p. 4) .
30.7.	Mencionou que, na aludida manifestação, restou consignado o entendimento quanto à suficiência da análise da matéria relativa às minutas de convênios sob os aspectos legais nos casos concretos, com as devidas fundamentações e remissões aos dispositivos normativos aplicáveis, pelo que a análise, nos termos citados, afasta ilicitudes que possam atrair a responsabilidade solidária do assessor ou consultor jurídico signatário (peça 21, p. 4) .
30.8.	Destacou que o citado Parecer consignou a jurisprudência do Tribunal de Contas da União, a exemplo dos Acórdãos 462/2003, 68/2004, 357/2005, 2706/2009 e 179/2011, todos do Plenário, e 6791/2011 e 1791/2012 da 2ª Câmara, em consonância também com decisões pertinentes do Supremo Tribunal Federal nos Mandados de Segurança 24.073DF e 24.6311DF, no sentido de que, nas situações em que os pareceres jurídicos são exigidos para a validade do ato, como são os casos de exame e aprovação de minutas de convênios ou ajustes, descabe responsabilizar os agentes signatários de manifestação de natureza meramente opinativa ou não vinculante que contenha tese aceitável e fundamentada em doutrina ou jurisprudência, salvo demonstração de culpa ou erro grosseiro. (grifo original, peça 21, p. 4) .
30.9.	Em conclusão, a responsável asseverou que, no âmbito de suas atribuições, aprovou Parecer Jurídico devidamente fundamentado na legislação que rege a espécie, na doutrina, na jurisprudência e no entendimento do Egrégio Tribunal de Contas da União, considerando, exclusivamente, os elementos que constavam no Siconv e nos autos do processo administrativo do Convênio auditado, quando da análise da minuta submetida ao exame jurídico.
30.10.	No mérito, apresentou as razões de justificativa a seguir transcritas, com grifos originais (peça 21, p. 4-9) : 
	'Ao analisar a minuta do Convênio em questão, a Manifestante, buscando verificar a existência dos requisitos jurídico-formais, aprovou o parecer jurídico específico para o referido Convênio, no qual foi analisada a minuta proposta pelo setor, verificada a conformidade com a legislação que rege a matéria, elencados os requisitos legais e as interpretações dessa Egrégia Corte de Contas quanto ao tema jurídico submetido ao seu crivo, de maneira a assistir à autoridade administrativa na tomada de decisão, no âmbito de seu poder discricionário, em celebrar o sobredito Convênio.
	Destarte, verifica-se no Parecer CONJUR/MTur/nº 1.491/2010, aprovado por esta Consultora Jurídica, manifestação quanto aos termos propostos para o respectivo Instrumento e explanação acerca dos requisitos legais necessários à celebração do Convênio, elaborado em consonância com o posicionamento do TCU sobre determinados pressupostos, apontando, inclusive, os aspectos de natureza eminentemente técnico-administrativa cuja análise é de competência dos respectivos setores técnicos do MTur  (doc. 04) .
	Ademais, deve-se reiterar que a manifestação jurídica tomou por base, exclusivamente, os elementos que constavam, até a data da análise, no Sistema SICONV e nos autos do respectivo processo administrativo, não sendo de responsabilidade do Advogado Público possíveis inconsistências em análises técnicas e, principalmente, eventuais irregularidades praticadas pelo Convenente quando da execução do Convênio.
	Releva salientar, ainda, que, previamente à manifestação jurídica aprovada pela Signatária, a Proposta do Convênio e seu Plano de Trabalho, apresentados em 30/3/2010, foram analisados e diligenciados, obtendo aprovação técnica do setor competente deste Ministério, após os devidos ajustes, somente em 26/6/2010, comprovando-se, portanto, um lapso temporal razoável para as análises necessárias, conforme se verifica dos documentos e informações constantes no SICONV e nos autos do respectivo processo (doc. 05) .
	Feitas essas ressalvas, passo a discorrer sobre o apontado no Ofício nº Ofício 1328/2017-TCU/SECEX, transcrito no primeiro parágrafo desta manifestação.
	O endosso do Parecer CONJUR/MTur/nº 1491/2010, ora questionado, desta Consultoria Jurídica ocorreu após a análise da matéria e conforme os documentos que até então constavam do Sistema SICONV e dos autos do processo em questão.
	Em decorrência da publicação da Portaria Interministerial nº 127, de 29 de maio de 2008, as propostas de Convênios, a partir de 1º de setembro de 2008, passaram a ser obrigatoriamente encaminhadas pelo Sistema SICONV, cabendo aos Proponentes credenciados, interessados em celebrar Convênios com a União, a apresentação obrigatória das propostas via SICONV, as quais devem conter, entre outras informações, a previsão de prazo para a execução consubstanciada em um cronograma de execução do objeto, o respectivo cronograma de desembolso, o plano de aplicação dos recursos a serem desembolsados pelo Concedente e a contrapartida financeira do Proponente.
	Insta registrar que o referido Sistema possibilita a inserção, pelo Proponente, da vigência do Convênio a ser firmado, fixada de acordo com os prazos previstos para a consecução do objeto e em função das metas, conforme estabelece o inciso IV, do art. 15, da Portaria Interministerial nº 127/08, normativo vigente à época da formalização do Convênio nº 737608/2010.
	Resta claro, portanto, que compete ao Proponente a elaboração do Projeto a ser apresentado como proposta de Convênio, devendo ser considerados todos os seus aspectos, inclusive os prazos suficientes à execução das etapas/metas para consecução do objeto e seu prazo de vigência, que deve englobar não somente o prazo necessário para a execução física das etapas como, também, o tempo para realização das contratações e efetivação de todos os pagamentos de fornecedores e prestadores de serviços contratados.
	Sendo assim, o Proponente, quando apresentou a respectiva Proposta do Convênio tratado no processo de Tomada de Contas Especial, TC 27.893/2015-4, estipulou prazos tanto de execução quanto de vigência que entendeu suficientes e necessários à plena execução do objeto conveniado, conforme determina a legislação que rege a espécie, tendo sido o Plano de Trabalho, constante do respectivo processo de formalização, objeto de análise e aprovação prévia pela Área Técnica competente do Ministério do Turismo, conforme Parecer Técnico nº 1664/2010 da Coordenação-Geral de Análise de Projeto da Secretaria Nacional de Políticas de Turismo desta Pasta Ministerial  (doc. 06) .
	Outrossim, não compete a Administração Pública Federal interferir na forma do ente federado efetuar as contratações necessárias à execução do objeto do convênio em questão ou perquirir a utilização de contratações pretéritas, sob pena de violação ao Princípio da Autonomia Federativa, nos termos do art. 18 da Constituição Federal.
	Releva salientar, ainda, que a análise e aprovação do Plano de Trabalho, com todos os seus elementos, é de competência estrita da Área Técnica deste Ministério, pelo que não cabe imputar possíveis inconsistências no Plano de Trabalho, inclusive no que diz respeito aos prazos de execução e vigência, ao advogado público, ao qual compete demonstrar ao administrador os requisitos jurídico-formais para celebração dos Convênios e o exame dos termos das minutas submetidas a sua análise.
	Neste aspecto, cumpre destacar o teor do Enunciado nº 07, constante do Manual de Boas Práticas Consultivas da Advocacia Geral da União (2ª edição, 2014) , segundo o qual o órgão Consultivo não deve emitir manifestações conclusivas sobre temas não jurídicos, tais como os técnicos, administrativos ou de conveniência e oportunidade. Dessa forma, a avaliação do "prazo extemporâneo" de execução e vigência dos ajustes, ante a proximidade com os eventos apoiados, em razão da prevalência do aspecto técnico, sujeita-se ao juízo discricionário da área técnica competente para analisar a celebração do ajuste.
	Registre-se, por oportuno, que inexistia, à época da ocorrência dos fatos ora analisados, nos diplomas legais que regiam as transferências voluntárias de recursos mediante Convênios Federais, qualquer norma que estabelecesse prazo mínimo para aprovação de propostas, geração de Convênios, emissão de notas de empenho e aprovação de minutas de Convênios em relação ao termo inicial de execução das etapas constantes de Plano de Trabalho aprovado.
	Diante disso, a aprovação técnica do Plano de Trabalho e a manifestação jurídica quanto aos termos da Minuta proposta para o Convênio em questão foram procedidas respeitando os prazos estipulados pelo Proponente para a correta execução do objeto apresentado, pelo que não se justifica a alegação da existência de curto prazo de tempo para a entidade executar o Convênio em conformidade com o Plano de Trabalho aprovado.
	Tal prática, embora não razoável, não afrontava a legislação e não acarretou qualquer obstáculo para o Convenente executar o Ajuste, pois, como já foi assinalado nesta manifestação, foram observados os prazos previstos para início de execução e vigência propostos pelo próprio Convenente.
	Destaca-se, ainda, que, em observância às determinações desse Egrégio Tribunal de Contas da União, o Ministério do Turismo estabeleceu, por meio do Memorando-Circular nº 24, publicado em 16 de dezembro de 2009 e republicado em 10 de junho de 2010, critérios para avaliação da capacidade administrativa, técnica e financeira de entidades proponentes, bem como determinou a uniformização dos parâmetros para definição das fiscalizações in loco de convênios celebrados por esta Pasta Ministerial (doc. 07) .
	Ainda sobre o tema, necessário consignar que o Ministério do Turismo editou sucessivos diplomas normativos que instituíam regras e critérios para a formalização de apoio a eventos do turismo mediante a celebração de Convênios, sendo que atualmente se encontra vigente a Portaria nº 39, de 10 de março de 2017 (doc. 08) , que, além de aprimorar as regras e critérios para a formalização de instrumentos de transferência voluntária de recursos para apoio aos programas que visem ao desenvolvimento do Turismo, recepcionou todos os prazos para a prática dos referidos atos, estabelecidos desde a edição da Portaria nº 112, de 9 de março de 2012, os quais vêm sendo rigorosamente cumpridos.
	Por todo exposto, resta claro que a aprovação técnica da Proposta e a manifestação jurídica quanto aos termos da minuta do Convênio em questão foram procedidas dentro dos prazos propostos pelo Convenente para a execução do objeto apresentado. No mais, o Ministério do Turismo, buscando a eficiência de sua atuação institucional e considerando as recomendações e determinações desta Nobre Corte de Contas, estabeleceu prazos e aprimorou critérios para a formalização de Convênios, que têm sido integramente observados.
	Quanto à suposta irregularidade concernente ao "curto prazo de tempo" para formalização do Convênio, relevante destacar que a referida questão, ressalvadas as especificidades de cada caso concreto, foi alvo de análise desta Egrégia Corte de Contas, nos autos do já citado Processo TC nº Processo 010.645/2010-1, em que, por intermédio do Acórdão nº 7307/2013-TCU-1 2 Câmara, restou consignado o acolhimento das razões de justificativa apresentadas pela Manifestante, no tocante às irregularidades resultantes da celebração de convênios com cronogramas de execução e vigências incompatíveis com as datas de realização dos eventos. Destarte, após manifestação da Subscritora nos autos do mencionado Processo TC nº Processo 010.645/2010-1, esta Corte Julgadora acatou as razões apresentadas, por estarem em consonância com a doutrina e legislação pátria, o que se espera, respeitosamente, ocorra no presente feito diante da similaridade dos casos (doc. 09) 
	Imperioso consignar, ainda, conforme já amplamente explanado, que compete à Consultoria Jurídica exclusivamente a análise da minuta de convênio apresentada. Assim, não haveria como a ora Manifestante infringir às disposições contidas no art. 42, caput, e no art. 54, inciso II, ambos da Portaria Interministerial MP/MF/MCT/Nº 127, de 29 de maio de 2008, que estabelecem a obrigatoriedade de liberação dos recursos em consonância com o previsto no Plano de Trabalho.
	Desse modo, não haveria como a Manifestante infringir tais dispositivos, também porque a análise e aprovação dos cronogramas constantes do Plano de Trabalho é de competência exclusiva do setor técnico finalístico, que o aprovou em 26/6/2010, conforme se verifica do Sistema SICONV e do Parecer Técnico nº 1664/2010 da Coordenação-Geral de Análise de Projetos da Secretaria Nacional de Políticas de Turismo do MTur  (doc. 05 e doc. 06, já citados) .
	No que diz respeito à liberação efetiva dos recursos, como é do conhecimento de todos, tal procedimento demandava existência de limite financeiro e, nessa época, os recursos decorrentes de emendas parlamentares ao OGU-2010 eram disponibilizados pela Fazenda somente após o crivo político da Secretaria de Relações Institucionais da Presidência da República, hoje denominada Secretaria de Governo da Presidência da República.
	Ademais, não se mostra exaustivo ressaltar que a Consultora Jurídica advertiu o administrador sobre as diretrizes constantes do caput do art. 42, e art. 54, inciso II, ambos da Portaria Interministerial MP/MF/MCT nº 127, de 2008, conforme se verifica no item 26 do já citado Parecer CONJUR/MTur/nº 1491/2010  (doc.4, já citado) , no qual transcreveu-se parte de Acórdãos do próprio Egrégio Tribunal de Contas da União. Referidos artigos trazem normas sobre a liberação de recursos e sobre a fiscalização do objeto do convênio, tratando-se, assim, de regras destinadas ao Gestor/Fiscal do convênio em questão. Confira-se parte do item 26 do citado Parecer:
" (...) Nesse sentido, o setor técnico competente deverá exigir dos Proponentes a observação da correlação temporal entre as etapas de execução física do objeto e os repasses dos recursos. Trata-se, pois, de exigência do TCU, conforme se infere de parte dos Acórdão 2066/2006-TCU-Plenário e nº 1852/2006 - Segunda Câmara, in verbis:
" (...) 
3.1.4 A falta de clareza nos desdobramentos das metas e das ações que efetivamente deverão ser implementadas, redundam em cronogramas de desembolso irreais, sem correlação entre as etapas de execução física e os aportes requeridos, de modo a quantificar realisticamente ao longo do tempo as parcelas de recursos necessárias, potencializando, assim, a liberação excessiva ou insuficiente de recursos em prejuízo da raciona/idade administrativa e dos serviços que se pretende disponibilizar à população. (...) ".
" (...) 
1.9- exija dos interessados na celebração de convênios a observação da correlação temporal entre as etapas de execução física do objeto e os repasses dos recursos, como forma de estabelecer parâmetros para a definição das parcelas do cronograma de desembolso proposto:"
	Conforme se observa, muito embora a referida correlação temporal se traduza no mérito do ato administrativo (oportunidade) , ainda assim a Manifestante advertiu a área técnica sobre a necessidade de observação da citada correlação. Esclareceu no citado Parecer, também, que a inobservância desse requisito implicaria em cronogramas de desembolso irreais.
	Acrescente-se, ainda, que, malgrado a signatária tivera ciência da data do evento, a questionada exiguidade de prazo não constitui violação a norma, que pudesse ser invocada no Parecer visando a justificar a emissão de opinião desfavorável à assinatura do convênio, ou que pudesse caracterizar ressalva a ser aposta no Parecer, em que seu signatário deve limitar-se a aspectos legais.
	Outrossim, releva salientar que esta Pasta envidou todos os esforços na tentativa de que o Convenente efetuasse a regular prestação de contas relacionada ao Convênio em questão, conforme se verifica do Ofício nº 0142/2012/CGCV/DGI/SE/MTur, de 27/03/2012, recebido em 9/4/2012, não tendo sido apresentada a documentação complementar da prestação de contas, conforme solicitação da área competente desta Pasta e nem devolvidos os recursos repassados. Assim, o Município foi inscrito no SIAFI como inadimplente (doc. 10) .
	
 (...) 
	CONCLUSÃO
	Excelentíssimo Senhor Ministro Relator, diante da análise dos autos e dos documentos anexos, verifica-se, de forma irrefutável, que não houve por parte da ora Manifestante qualquer infringência a dispositivos normativos. Outrossim, resta evidente que inexistiu, por parte desta signatária, violação aos Princípios da Legitimidade, da Legalidade, da Economicidade, da Moralidade e da Eficiência, posto que a competência para avaliar e aprovar o Plano de Trabalho, inclusive no que diz respeito aos prazos de execução e vigência do Ajuste, é legalmente atribuída aos setores técnicos competentes, conforme determina a legislação que rege a matéria e entendimento dessa Egrégia Corte, em especial o exarado no Acórdão 7307/2013-TCU-Primeira Câmara  (doc. 09, já citado) .
	Ademais, os atos praticados por esta Manifestante em momento algum violaram qualquer norma contida na Lei nº 8.666/93, no Decreto nº 6.170/2007, na Portaria Interministerial MP/MF/MCT nº 127, de 2008, ou em qualquer outro diploma legal ou regulamentar vigentes à época.
	Além do que, muito embora a questionada correlação temporal se traduza no mérito do ato administrativo (oportunidade) , a Manifestante advertiu, sim, a área técnica sobre esse requisito, conforme item 26 do Parecer Jurídico 1491/2010 (doc. 04, já citado) .
	Portanto, espera-se que os esclarecimentos prestados sejam suficientes e satisfatórios para isentar a ora Manifestante de qualquer responsabilidade sobre irregularidades eventualmente ocorridas na execução do Convênio em questão, bem como sejam acolhidos como Razões de Justificativa.
	Ante os argumentos acima elencados, a Manifestante requer que esse Egrégio Tribunal de Contas da União se digne a conceder ao presente Processo TC nº Processo 027.893/2015-4 tratamento isonômico ao dispensado no caso analisado nos autos da TC nº Processo 010.645/2010-1 originário da SECEX-PR, no âmbito do qual foi proferido o Acórdão 7307/2013-TCU-Primeira Câmara, vez que se tratam de matérias idênticas, respeitadas as especificidades de cada caso concreto, referentes à impossibilidade de responsabilização de Advogado Público pela prática de atos alheios à sua competência.
	Por fim, coloca-se à disposição desse nobre Tribunal de Contas da União para quaisquer outros esclarecimentos porventura necessários, requerendo, mais uma vez, a exclusão do nome da Signatária do Processo TC nº Processo 027.893/2015-4, por ser de direito e de justiça.
	Razões pela qual, pede deferimento.'
30.11.	Além das razões de justificativa, a responsável encaminhou a documentação juntada à peça 21, p. 11 a 89.
31.	Análise das razões de justificativa da Sra. Manoelina Pereira Medrado
31.1.	A conduta atribuída à responsável advém do fato de ter emitido Parecer Jurídico "sem apresentar ressalvas acerca da correlação temporal entre as etapas de execução física do objeto e o repasse dos recursos, quando era sabido que, ante a exiguidade de tempo entre a expedição do parecer e a data de realização do evento, haveria a infringência ao artigo 42, caput, e ao art. 54, inciso II, ambos da Portaria Interministerial MP/MF/MCT 127/2008 (DOU 30/5/2008) , resultando no descumprimento previsível dos cronogramas físico-financeiro e do plano de trabalho do convênio, além da malversação dos recursos púbicos repassados", a saber: 
'Art. 42. A liberação de recursos obedecerá ao cronograma de desembolso previsto no Plano de Trabalho e guardará consonância com as metas e fases ou etapas de execução do objeto do instrumento.
 (...) 
Art. 54. No acompanhamento e fiscalização do objeto serão verificados:
 (...) 
II - a compatibilidade entre a execução do objeto, o que foi estabelecido no Plano de Trabalho, e os desembolsos e pagamentos, conforme os cronogramas apresentados;'
31.2.	Ressalte-se inicialmente que a Sra. Manoelina Pereira Medrado foi ouvida em audiência por este Tribunal em casos análogos (TCs Processo 030.035/2015-5, Processo 026.348/2015-2 e Processo 033.184/2015-1) . Os TCs Processo 033.184/2015-1 e Processo 026.348/2015-2 já foram apreciados por este Tribunal pelo Acórdão 13230/2016-TCU-Segunda Câmara e Acórdão 10185/2020-TCU-Segunda Câmara, nos quais foram rejeitadas as razões de justificativas apresentadas e proposta multa à responsável. As presentes razões de justificativa se assemelham às razões de justificativa oferecidas pela responsável nos TCs já julgados. Diante disso, será aproveitada a análise técnica empreendida naqueles autos, no que couber, com os ajustes que se fizerem necessários, acrescida de análise complementar.
31.3.			No que tange à preliminar arguida pela responsável, no sentido de que compete ao advogado público verificar a existência dos requisitos jurídico-formais, não lhe competindo emitir juízo de valor acerca da conveniência e oportunidade de determinado ato administrativo, como acima referido, o objeto da audiência consistiu na aprovação de parecer jurídico em 26/6/2010 (mesmo dia da data do início do evento) , sem apresentar ressalvas acerca da correlação temporal entre as etapas de execução física do objeto e o repasse dos recursos, onde era cediço que haveria infringência ao artigo 42, caput, ao art. 54, inciso II, ambos da Portaria Interministerial MP/MF/MCT 127/2008. Portanto, trata-se de questões de ordem eminentemente jurídica, atribuição estrita do Advogado Público e posta em relevo pela própria Manifestante, e não sobre a conveniência e oportunidade do ato administrativo em si, como ela afirmou.
31.4.	Acerca do argumento de que o Acórdão 7307/2013-TCU-Primeira Câmara, ao julgar o TC Processo 010.645/2010-1, acolheu a defesa dela sobre questões idênticas às aqui debatidas, compete ressaltar que naqueles autos a responsável teve suas razões de justificativa acatadas face ao entendimento de que seu parecer contemplou a observação da correlação temporal entre as etapas de execução física do objeto e os repasses dos recursos, conforme consignado no aludido acórdão, trechos a seguir transcritos (grifou-se) :
31.4.1.	Item 88 do Voto proferido no Acórdão 7307/2013-TCU-Primeira Câmara:
'88. Por aí se vê que os pronunciamentos jurídicos emitidos por Marcela Dieckmann Jeolás, Manoelina Pereira Medrado, Ricardo Cleiton Medrado Alves, Luiz Humberto Vilela Costa, Renata Palatucci Menezes e André Marques de Oliveira Rosa mostram-se aptos a isentá-los de qualquer responsabilidade pelos procedimentos ora impugnados, observando-se entre as recomendações ali consignadas a clara alusão à necessidade de "observação da correlação temporal entre as etapas de execução física do objeto e os repasses dos recursos"'  (item 30 do parecer jurídico) . 
31.4.2.	Itens 9.3 e 9.3.1 do Acórdão 7307/2013-TCU-Primeira Câmara:
'9.3. no tocante às irregularidades resultantes da celebração de convênios com cronogramas de execução e vigências incompatíveis com as datas de realização dos eventos:
9.3.1. acolher as razões de justificativa apresentadas por Marcela Dieckmann Jeolás  (CPF XXX.823.437-XX) , Manoelina Pereira Medrado (CPF XXX.428.531-XX) , Ricardo Cleiton Medrado Alves (CPF XXX.676.845-XX) , Luiz Humberto Vilela Costa (CPF XXX.789.511-XX) , Renata Palatucci Menezes (CPF XXX.028.071-XX) e André Marques de Oliveira Rosa (CPF XXX.115.391-XX) .'
31.5.	Embora naqueles autos as razões de justificativa da responsável tenham sido acatadas, tal não deve se aplicar ao caso concreto, como se verá adiante.
31.6.	Ao abordar sobre o plano de trabalho no aludido Parecer Jurídico 1491/2010 (peça 1, p.37-38) , destacou-se no item 26, a seguir transcrito, que a observação da correlação temporal entre as etapas de execução física do objeto e os repasses dos recursos na celebração de convênios, tratava-se de uma exigência do TCU, conforme segue (grifa-se, peça 21, p. 27-28) :
'26. 	A exigência na descrição e detalhamento das metas, etapas/fases a serem executadas, tem como fundamento, principalmente, quantificar realisticamente ao longo da vigência do Convênio as parcelas de recursos necessárias, ou seja, somente com Planos de Trabalhos com metas, etapas/fases bem detalhadas é possível examinar e aprovar Cronogramas de Desembolso em que haja correlação entre as etapas/fases de execução física e os aportes de recurso. Nesse sentido, o setor técnico competente deverá exigir dos Proponentes a observação da correlação temporal entre as etapas de execução física do objeto e os repasses dos recursos. Trata-se, pois, de exigência do TCU, conforme se infere de parte dos Acórdão 2066/2006-TCU-Plenário e nº 1852/2006 - Segunda Câmara, in verbis:
" (...) 
3.1.4 A falta de clareza nos desdobramentos das metas e das ações que efetivamente deverão ser implementadas, redundam em cronogramas de desembolso irreais, sem correlação entre as etapas de execução física e os aportes requeridos, de modo a quantificar realisticamente ao longo do tempo as parcelas de recursos necessárias, potencializando, assim, a liberação excessiva ou insuficiente de recursos em prejuízo da racionalidade administrativa e dos serviços que se pretende disponibilizar à população. (...) ".
" (...) 
1.9- exija dos interessados na celebração de convênios a observação da correlação temporal entre as etapas de execução física do objeto e os repasses dos recursos, como forma de estabelecer parâmetros para a definição das parcelas do cronograma de desembolso proposto.
 (...) ".' G. N.
31.7.	Embora o setor jurídico tivesse conhecimento da necessidade da exigência da correlação temporal entre a etapa de execução física do objeto e os repasses de recurso, consoante acima exposto, em sua análise, foi omisso nesse sentido, limitando-se a indicar a necessidade da observância da correlação temporal.
31.8.	Ao deparar-se com tal situação, o parecerista jurídico deveria ter se colocado contra a continuidade do Convênio 1218/2010 (Siconv 742233/2010) , pela clara infringência ao artigo 42, caput, e ao art. 54, inciso II, ambos da Portaria Interministerial MP/MF/MCT 127/2008. Caso houvesse tal registro em seu parecer, a responsável teria se resguardado e possivelmente não seria ouvida em audiência.
31.9.	Ao não alertar sobre o exíguo prazo para a operacionalização do convênio, a consultora jurídica contribuiu para a perpetração das irregularidades na execução do Convênio 1218/2010 (Siconv 742233/2010) , tendo em vista o previsível descumprimento dos cronogramas físico-financeiros e do plano de trabalho.
31.10.	Acerca do entendimento de que cabia ao setor técnico competente exigir dos proponentes a observação da correlação temporal entre as etapas de execução física do objeto e os repasses dos recursos, ou de que a análise e aprovação do Plano de Trabalho, e respectivos elementos, competem estritamente a Área Técnica do Ministério, pelo que não cabe imputar possíveis inconsistências no Plano de Trabalho, inclusive no que diz respeito aos prazos de execução e vigência, ao advogado público; por perto, não cabe ao setor jurídico a análise de aspectos de mérito técnico das metas, custos e do objeto do convênio, mas é exigível a verificação da existência de fixação de metas e de objeto preciso, bem como do detalhamento de custos, eis que são exigências da norma. No entanto, no caso que ora se analisa, houve omissão sobre a correlação temporal, quando era cediço que, ante a exiguidade de tempo entre a expedição do parecer e a data de realização do evento, haveria a infringência ao artigo 42, caput, ao art. 54, inciso II, ambos da Portaria Interministerial MP/MF/MCT 127/2008. Portanto, é inequívoco que a observação de todo o arcabouço normativo que rege os convênios é função do parecerista jurídico, sobretudo quando conhecedor da irregularidade, como ficou claro neste caso, ao próprio parecer jurídico fazer menção à orientação do TCU.
31.11.	Sobre o entendimento de que compete ao proponente a elaboração do projeto a ser apresentado como proposta de convênio, devendo ser considerados todos os seus aspectos, inclusive os prazos suficientes à execução das etapas/metas para consecução do objeto, tal afirmação não exime o parecerista jurídico de proceder ao exame dessas propostas, conforme se depreende do disposto no supramencionado art. 38, parágrafo único, da Lei 8.666/1993.
31.12.	Acerca da justificativa de que foram envidados esforços na tentativa de que o convenente efetuasse a regular prestação de contas relacionada ao presente convênio, tal fato não se relaciona com a infringência ao artigo 42, caput, ao art. 54, inciso II, ambos da Portaria Interministerial MP/MF/MCT 127/2008. 
31.13.	No que tange à solicitação no sentido de que se conceda ao presente processo tratamento isonômico ao dispensado no caso analisado nos autos do TC Processo 010.645/2010-1, proferido no âmbito do Acórdão 7.307/2013-TCU-1ªCâmara, como supramencionado, essa pretensão não merece acolhida, considerando que o parecer jurídico tratado nos presentes autos não contemplou observações acerca da correlação temporal entre as etapas de execução física do objeto e os repasses dos recursos, a exemplo do ocorrido naqueles autos julgados pela referida Decisão.
31.14.	Como referido, os processos de contratação pública devem ser instruídos com parecer jurídico prévio, consoante previsto no art. 38, inciso VI, da Lei 8.666/93. E, segundo o parágrafo único deste mesmo artigo, "As minutas de editais de licitação, bem como as dos contratos, acordos, convênios ou ajustes devem ser previamente examinadas e aprovadas por assessoria jurídica da Administração". Tal definição tem o intuito de propiciar o prévio controle de legalidade da contratação, com o objetivo de evitar, ou menos minimizar, riscos de futuros questionamentos decorrentes de uma disciplina equivocada.
31.15.	A infringência aos artigos 42, caput, e art. 54, inciso II, ambos da Portaria Interministerial MP/MF/MCT 127/2008, como nos presentes autos, ocorreram por absoluta falta de controle de legalidade, além da falta de observância de normativo que rege os convênios.
31.16.	Nesse contexto, o TCU vem adotando entendimento segundo o qual o parecer jurídico proferido para atender ao disposto no art. 38 não deve ser tratado como ato meramente opinativo, mas serve de fundamento ao posicionamento adotado pela autoridade competente, razão pela qual seu emitente deve ser responsabilizado pelo conteúdo da manifestação.
31.17.	Quanto à justificativa de que o Ministério do Turismo editou sucessivos diplomas normativos que instituíam regras e critérios para a formalização de apoio a eventos do turismo mediante a celebração de convênios, sendo que, hoje, encontra-se vigente a Portaria 112, de 23/5/2013, que, além das regras e critérios para a formalização de instrumentos de transferência voluntária de recursos para apoio aos programas que visem ao desenvolvimento do Turismo, estabeleceu prazos para a prática dos referidos atos; cabe destacar que o estabelecimento de prazos de antecedência mínima para o recebimento das propostas em relação à data de início da vigência do convênio pretendido passou a ser exigido pelo Ministério do Turismo a partir da Portaria MTur 153, de 6/10/2009, que estipulou o prazo de trinta dias. Assim, à época da elaboração do aludido parecer, já havia normativo estabelecendo prazo mínimo, prazo esse que não foi observado no caso que ora se analisa.
31.18.	À guisa de reforço às análises empreendidas, transcreve-se, a seguir, excertos da Proposta de Deliberação do Acórdão 3087/2017-TCU-Segunda Câmara, da lavra do Exmo. Ministro-Substituto André Luís de Carvalho, que julgou embargos apresentados contra o já citado Acórdão 13230/2016-TCU-Segunda Câmara, TC Processo 033.184/2015-1:
'9.	 A suposta contradição (no apontamento da necessidade de observância da correlação temporal entre a etapa de execução física do objeto e os repasses federais) não subsiste no aludido Acórdão 13.230/2016, até porque a rejeição das justificativas da consultora jurídica foi promovida, ao lado dos demais responsáveis, a partir da verificação de que ela não conduziu o seu parecer "com o necessário dever de cuidado para sequer certificar a plausibilidade da realização do evento no período previsto no correspondente plano de trabalho", tendo o aludido parecer sido emitido açodadamente há apenas um dia do início do evento. (Grifo nosso) .
10.	 Por esse prisma, constata-se que o referido jurídico padeceu de erro grosseiro, vez que, no caso concreto, não alertou sobre o exíguo prazo para a operacionalização do convênio, limitando-se a indicar, de maneira meramente "burocrática", que o plano de trabalho deveria observar a correlação temporal entre as etapas de execução física do ajuste e os repasses dos recursos federais na celebração do convênio, com a mera reprodução da exigência do TCU, quando aduziu, no seu parecer, que:
	" (...) 26. A exigência na descrição e detalhamento das metas, etapas/fases a serem executadas, tem como fundamento, principalmente, quantificar realisticamente ao longo da vigência do Convênio as parcelas de recursos necessárias, ou seja, somente com Planos de Trabalhos com metas, etapas/fases bem detalhadas é possível examinar e aprovar Cronogramas de Desembolso em que haja correlação entre as etapas/fases de execução física e os aportes de recurso. Nesse sentido, o setor técnico competente deverá exigir dos Proponentes a observação da correlação temporal entre as etapas de execução física do objeto e os repasses dos recursos. Trata-se, pois, de exigência do TCU, conforme se infere de parte dos Acórdão 2066/2006-TCU-Plenário e 1.852/2006-Segunda Câmara, in verbis: (...) " - destacou-se.
11.	 Ao agir assim, a consultora jurídica contribuiu para a perpetração das irregularidades na execução do Convênio nº  316/2010, tendo em vista que o previsível descumprimento dos cronogramas físico-financeiros e do plano de trabalho do ajuste resultou na efetiva malversação dos mencionados recursos federais repassados pelo MTur, tendo o dolo ficado evidenciado nos autos a partir da constatação de que a perecerista assumiu o risco de ocorrência das falhas, ao não evidenciar que o aporte de recursos federais se mostrava perigoso diante da patente exiguidade de prazo entre a emissão do parecer e o início do aludido festival cultural, com ofensa aos arts. 42 e 54, II, da então vigente Portaria Interministerial 127/2008.
 (...) 
	14.	 Já a alegada obscuridade (pela suposta interferência indevida do TCU sobre o parecer) também não se mostra procedente, visto que não se reprovou a capacidade técnica da consultora jurídica, mas a sua falha na emissão do aludido parecer jurídico, com dolo e erro grosseiro, de tal modo que, com má-fé: pela consciente aprovação do ajuste sem o necessário dever de cuidado quanto à flagrante irregularidade, ela permitiu o seguimento do aporte de recursos federais para o malsinado evento, salientando, nesse ponto, que, nos termos do art. 38 da Lei nº  8.666, de 1993, cabia à consultora jurídica não apenas examinar, mas reprovar a correspondente proposta de convênio.
15.	 Anote-se, aliás, que o suposto impeditivo legal de o TCU responsabilizar o advogado público, no exercício de sua função consultiva perante à administração federal, restou devidamente afastado pelo STF, tendo o ilustre Ministro-Substituto Marcos Bemquerer Costa, na condução do Acórdão 458/2017-TCU-Plenário, anotado que:  
	" (...) 48. Há muito a questão acerca da competência desta Corte para apreciar atos de consultores jurídicos resta elucidada. Por meio do Mandado de Segurança 24.584/DF (Relator Ministro Marco Aurélio de Melo, julgado em 9/8/2007) , o Supremo Tribunal Federal deixou assente que o advogado público não pode deixar de atender ao chamamento desta Corte de Contas, em ementa que foi vazada nos seguintes termos:
	ADVOGADO PÚBLICO - RESPONSABILIDADE - ARTIGO 38 DA LEI Nº 8.666/93 - TRIBUNAL DE CONTAS DA UNIÃO - ESCLARECIMENTOS. Prevendo o artigo 38 da Lei nº 8.666/93 que a manifestação da assessoria jurídica quanto a editais de licitação, contratos, acordos, convênios e ajustes não se limita a simples opinião, alcançando a aprovação, ou não, descabe a recusa à convocação do Tribunal de Contas da União para serem prestados esclarecimentos.
	49. No âmbito desta Corte, cito os seguintes acórdãos que reconhecem a competência deste TCU para apreciar atos de consultores jurídicos: 1.151/2015-P, 3.193/2014-P, 1.851/2015-P, 2.890/2014-P, 1.443/2013-P, 4.996/2012-P."
	16.	 Anote-se, enfim, que o TCU tem se preocupado com a emissão de pareceres jurídicos há poucas horas do início de eventos patrocinados com recursos federais aportados pelo MTur, tendo até mesmo a imprensa chamado a atenção para essa estranha questão, quando, na matéria do Correio Braziliense (Política, p. 2)  sob o título "Pareceres do Turismo estão na mira do TCU", em 11/3/2013, ficou anotado que:
 (...) '
31.19.	De todo o exposto, rejeitam-se as justificativas apresentadas pela Sra. Manoelina Pereira Medrado. Ademais, não é possível afirmar que houve boa-fé da responsável e é razoável afirmar que era exigível conduta diversa daquela que adotou, posto que tinha o conhecimento da necessidade de que fosse observada a correlação temporal entre as etapas de execução física do objeto e os repasses dos recursos, consideradas as circunstâncias que a cercavam. A ciência da data do evento era suficiente para a não celebração do termo, ou, ao menos, para ressalvas a respeito. A conduta omissiva e negligente por parte da responsável no presente caso concreto está apta a ensejar a sanção indicada pelo inciso II do art. 58, da Lei 8.443/1992.
32.	Razões de justificativa da Sra. Janaína Cristina Machado Pinto Amazonas (peça 54) 
32.1.	A Sra. Janaína Cristina Machado Pinto Amazonas foi ouvida em audiência (Ofício 1327/2017-TCU/SECEX-PR, de 28/8/2017, peça 9) , nos termos a seguir discriminados:
'Apresentar razões de justificativa para a aprovação do Parecer Técnico 1664/2010 (peça 1, p. 27-30, dos autos) , favorável à celebração do Convênio 1218/2010 (Siconv 742233/2010) , firmado entre o Ministério do Turismo (MTur) e a Prefeitura Municipal de Colorado/PR, em 26/6/2010,  tendo por objeto dar apoio ao Projeto "1ª Festa das Tradições Culturais", conforme Plano de Trabalho, Proposta 28162/2010, programado para o período de 26 a 30/6/2010 (peça 1, p.7-24, dos autos) , sem apresentar ressalvas acerca da correlação temporal entre as etapas de execução física do objeto e o repasse dos recursos, quando era sabido que, ante a exiguidade de tempo entre a expedição do parecer e a data de realização do evento, haveria a infringência ao artigo 42, caput, ao art. 54, inciso II, ambos da Portaria Interministerial MP/MF/MCT 127/2008 (DOU 30/5/2008) , resultando no descumprimento previsível dos cronogramas físico-financeiro e do plano de trabalho do convênio, além da malversação dos recursos púbicos repassados.'
32.2.	No que tange à exiguidade de tempo entre a expedição do parecer e a data da realização do evento, a responsável informou que (peça 54, p.2) : 
'4.	O mês de junho de 2010 talvez tenha sido um dos piores meses de operação do sistema SICONV. O ano era de eleições e, portanto, o prazo último para apoio aos eventos encerrava no início de julho, o que certamente sobrecarregou o Sistema, que ainda estava em implantação. A maioria das suas funcionalidades não estava atuando. Para complementar, problemas operacionais levaram a uma instabilidade do SICONV durante todo o mês, tornando impossível dar maior agilidade dos procedimentos e diligências, a ponto de o Ministério do Turismo ter publicado um Memorando Circular em 23/06/2010, onde o Secretário Executivo flexibilizou o prazo de análise de Proposta imposto pela Portaria MTUR 153/2009.' (Vide Anexo I) 
32.3.	Quanto à competência da área técnica para a aprovação de projetos, justifica que (peça 54, p. 2) : 
'5.	Era de responsabilidade da Coordenação-geral de Análise de Projetos analisar tecnicamente as Propostas apresentadas pelos proponentes em vários aspectos, especialmente se os projetos possuíam objetos de convergência com os objetivos dos Programas contidos no Plano Nacional de Turismo 2007/2010. A equipe analisava também a documentação apresentada, aferindo-se a capacidade técnica, administrativa e financeira do proponente. Finda esta etapa, a proposta era encaminhada ao Secretário da SNPTUR para aprovação e, posteriormente, à CONJUR para análise dos aspectos legais. Entretanto, a Proposta somente era encaminhada à SNPTUR quando todas as pendências eram superadas.
6.	No caso em pauta, a Proposta n° 28162/2010 deu entrada no SICONV em 11/05/2010. A partir da análise técnica preliminar procedida em 13/05 pela CGAP/SNPTUR, a Prefeitura foi diligenciada 07 (sete) vezes para ajustar a Proposta, apresentar documentação complementar, entre outras providencias. (Estas diligências estão registradas no SICONV, mas esta signatária não tem acesso) . O processo ficou pronto para ser apoiado em 24/06. Destacamos que, era comum, na oportunidade destas tratativas, os técnicos do MTUR orientarem os Proponentes quanto às normas vigentes a serem seguidas tanto para celebração como para execução. No caso das prefeituras, geralmente, os itens necessários à realização do evento eram objeto de atas de registro de preço da própria prefeitura ou de outros órgãos, que costumam ser utilizadas neste caso, agilizando a execução.'
32.4.	A responsável menciona, nestas palavras, que o Ministério tinha consciência dos atos praticados com relação ao dispositivo legal inquinado, descumprindo-o de forma volitiva e contumaz (peça 54, p. 3) :
'11.	Assim, não era considerado pelo Ministério, no caso de eventos, o descumprimento do artigo 42 pelo fato de enviarmos o parecer de aprovação da proposta às vésperas do evento, visto que este comando legal estabelecia: "A liberação de recursos obedecerá ao cronograma de desembolso previsto no Plano de Trabalho e guardará consonância com as metas e fases ou etapas de execução do objeto do instrumento". Ou seja, havia o entendimento que somente haveria liberação de recurso se o evento tivesse sido realizado. E, se assim fosse, haveria o cumprimento das metas, etapas e fases.
12.	Ponderando o mesmo raciocínio, não era avaliado como descumprimento do Art. 54: "no acompanhamento e fiscalização do objeto serão verificados: ... II - a compatibilidade entre a execução do objeto, o que foi estabelecido no Plano de Trabalho, e os desembolsos e pagamentos, conforme os cronogramas apresentados" o fato da análise ser concluída muito próxima ao início do evento pois era necessário ser realizado o evento para se proceder ao acompanhamento e à fiscalização. Quando o evento era realizado, se procedia à avaliação da compatibilidade entre a execução do objeto e os cronogramas apresentados.'
32.5.	Por fim, solicitou o acolhimento das razões de justificativa apresentadas.
Análise das razões de justificativa de Janaína Cristina Machado Pinto Amazonas
32.6.	Inicialmente, ressalta-se que a Sra. Janaína Cristina foi ouvida em audiência em caso análogo (TC Processo 033.184/2015-1) já apreciado por este Tribunal por meio do Acórdão 13230/2016-TCU-Segunda Câmara. As presentes razões de justificativa se assemelham às razões de justificativa apresentadas pela responsável naquele processo. Assim, será aproveitada a análise técnica empreendida naqueles autos, no que couber, com os ajustes que se fizerem necessários, acrescida de análise complementar.
32.7.	Acerca da justificativa quanto à exiguidade de tempo entre a expedição do parecer e a data da realização do evento pautada no histórico do Siconv, entende-se que não merece prosperar. A Sra. Janaína atuou às vésperas da execução do objeto (26/6/2010) , contudo, sem apresentar ressalvas sobre a correlação temporal entre as etapas de execução física do objeto e o repasse dos recursos em seu parecer técnico, quando era sabido que, ante a exiguidade de tempo entre a expedição do parecer (26/6/2010) e a data de realização do evento, de 26 a 30/6/2010, não seria possível atender ao disposto na Portaria Interministerial MP/MF/MCT 127/2008.
32.8.		É possível afirmar que a responsável poderia ter observado a gravidade da exiguidade do prazo para transferência dos recursos, que deve ocorrer previamente à execução do objeto conveniado, para que possa ser estabelecido o devido nexo de causalidade entre o repasse dos recursos e a execução da despesa, bem como ser comprovada a necessidade do recurso público para concretização do objeto conveniado. Nas próprias justificativas da responsável (peça 54, p. 3) , ela informa que esse era o procedimento adotado corriqueiramente pelo órgão:
'9.	Mesmo sendo a realidade da CGAP/SNFTUR a de análises concluídas na antevéspera dos eventos (na maioria das vezes assim acontecia) , esta signatária era instada a encaminhar a proposta (caso aprovada) para a instância superior, porque, na realidade, era possível, quase sempre, a realização do evento dentro do prazo.'
32.9.	Tais constatações levam a crer que a elaboração do Parecer Técnico 1664/2010 (peça 1, p. 27-30, dos autos) , em 26/6/2010) , às vésperas do início da execução do objeto, ocorreu apenas como proforma, com o intuito de cumprir tão somente o rito estabelecido nos normativos que regem a matéria. 
32.10.	Ademais, é possível inferir que a execução do evento prescindia do aporte de recursos públicos para sua efetivação, que se mostraram desnecessários, na medida em que a ocorrência do evento era líquida e certa para os cinco dias seguintes àquele parecer técnico e os recursos só vieram a ser transferidos em 17/5/2011 (peça 1, p. 65) .
32.11.		O parecer técnico constitui importante fonte de informação para a tomada de decisão. Cabe ao parecerista promover estudos consistentes, a fim de subsidiar as decisões das instâncias deliberativas, o que não ocorreu no presente caso. Ao emitir opinião carente de sustentação técnica aceitável, o parecerista sujeita-se à responsabilização administrativa e às penalidades previstas no art. 58, inciso II, da Lei 8.443/92.
32.12.	Caso houvesse o registro esperado em seu parecer, qual seja, ressalvas sobre a correlação temporal entre as etapas de execução física do objeto e o repasse dos recursos, a responsável teria se resguardado e poderia não ter sido ouvida em audiência. No entanto, o seu parecer foi omisso nesse sentido.
32.13.	Destaca-se que, com o advento da Portaria MTur 153, de 6/10/2009, do Ministério do Turismo, que instituiu critérios para a formalização de apoio a eventos do turismo mediante a celebração de convênios, passou-se a exigir prazos de antecedência mínima para o recebimento das propostas em relação à data de início da vigência do convênio pretendido. Assim, há época da elaboração do aludido parecer técnico, o normativo estabelecia prazo mínimo de 30 dias, sendo que esse prazo não foi observado no caso que ora se analisa.
32.14.		Ante todo o exposto, conclui-se que as razões de justificativa apresentadas pela Sra. Janaina não podem prosperar, devendo ser rejeitadas.
32.15. 		Ademais, não é possível afirmar que houve boa-fé da responsável. É razoável afirmar que era exigível conduta diversa daquela que adotou, consideradas as circunstâncias que a cercavam. A ciência da data do evento era suficiente para a não celebração do termo, ou, ao menos, de ressalvas a respeito. Em face do exposto, entende-se que a responsável deva ser penalizada com a multa prevista no art. 58, inciso II, da Lei 8.443/1992.
33.	Razões de justificativa do Sr. Carlos Alberto da Silva (peça 33) 
33.1.	O Sr. Carlos Alberto da Silva foi ouvido em audiência na condição de Secretário Nacional de Políticas de Turismo/MTur, à época dos fatos (Ofício 1329/2017-TCU/SECEX-PR, de 28/8/2017, peça 11) , nos termos a seguir transcritos:
'Apresentar razões de justificativa para a assinatura, em 26/6/2010, do Convênio 1218/2010 (Siconv 742233/2010) , firmado entre o Ministério do Turismo e a Prefeitura Municipal de Colorado/PR, em 26/6/2010,  tendo por objeto dar apoio ao Projeto "1ª Festa das Tradições Culturais", conforme Plano de Trabalho, Proposta 28162/2010, programado para o período de 26 a 30/6/2010 (peça 1, p.7-24, dos autos) , com cronograma de execução e vigência incompatíveis com o período de realização do evento (26 a 30/6/2010) , que resultou no repasse dos recursos em data posterior à execução do objeto, conforme Ordem Bancária 11OB800172, de 17/5/2011 (peça 1, p. 65, dos autos) , e no pagamento de despesas já realizadas, em desacordo com o artigo 42, caput, e art. 54, inciso II, ambos da Portaria Interministerial MP/MF/MCT 127/2008 (DOU 30/5/2008) .'
33.2.	Preliminarmente, o responsável esclareceu que "as ações do Ministério do Turismo respaldavam-se no Plano Nacional de Desenvolvimento do Turismo - PNT, que teve a sua primeira versão em março/2003. Na sequência, em março de 2007, foi lançada a versão do PNT para o período de 2007 a 2010" (peça 33, p. 1) .
33.3.	Destacou que "o apoio do MTur à realização de eventos de geração de fluxo de turismo para o Setor, com recursos oriundos quer sejam de emendas parlamentares ou da programação do Ministério, tinha como objetivo fortalecer e consolidar a política pública do Turismo, como era o caso do apoio para realização da 1ª Festa das Tradições Culturais" (peça 33, p. 2) .
33.4.	Segue informando que, "em 06/10/2009, o MTur editou a Portaria MTur nº 153, que estabeleceu regras e critérios para projetos de promoção de eventos e divulgação do turismo brasileiro no mercado nacional, definindo-os em duas categorias: Eventos de Turismo e Eventos Geradores de Fluxo Turístico, além de estipular limites de valores para o aporte a esses eventos apoiados pelo Ministério" (peça 33, p. 2) .
33.5.	Com relação à responsabilidade da área técnica do MTur, esclareceu que, "ao receber as propostas, as áreas técnicas do MTur, no exercício de suas atribuições, analisavam tecnicamente os projetos apresentados (Plano de Trabalho) e toda documentação necessária, aferindo-se a capacidade técnica, administrativa e financeira, bem como, se os projetos possuíam objetos congruentes com os objetivos dos Programas/Ações contidos no Plano Nacional de Turismo - PNT 2007/2010, e a CONJUR analisava e aprovava os aspectos legais do Convênio" (peça 33, p. 2) .
33.6.	Esclarece ainda que a data de 26/6/2010, na Nota Técnica 1664/2010, aprovada por aquele signatário enquanto Secretário Nacional de Políticas de Turismo do MTur, "representou um marco para os procedimentos internos, mas não significou que as tratativas e análises iniciaram naquela data" e que "houve atraso na liberação dos recursos, o que não constitui por si só infração à normas, posto que a Portaria Interministerial nº 127/2008 considerava esta eventualidade e trazia a solução nestes casos, em que deveria ser feita a prorrogação de ofício do convênio, quando houvesse atraso nas liberações dos recursos" (itens 12 e 14, peça 33, p. 3) .
33.7.	Aludiu que, com o advento do Siconv, era comum entre os procedimentos adotados pelos técnicos do Ministério iniciar com razoável antecedência tratativas informais em relação aos convênios, porém, somente quando todos os ajustes do projeto estavam discutidos entre as áreas técnicas é que a proposta com a referida documentação legal era autuada em processo administrativo, causando esta nota equivocada do prazo inexequível e incompatível com o período de realização do evento (item 15, peça 33, p. 3) .
33.8.	Frisou que as prorrogações de ofício se constituem em obrigação unilateral do Ministério, sempre que der causa ao atraso na liberação dos recursos, de maneira a não trazer prejuízos aos convenentes, permitindo-lhes a realização dos pagamentos aos prestadores de serviços e/ou fornecedores contratados.
33.9.	Ressaltou que o atraso na liberação dos recursos financeiros pela Concedente deu-se em função da dinâmica da execução do Orçamento da União, que impõe aos órgãos da Administração Direta o desafio de gerir os reduzidos limites financeiros disponibilizados diante dos inúmeros compromissos a serem liquidados.
33.10.	Alegou que também não deve prosperar qualquer entendimento de que a liberação de recursos posterior à realização dos eventos pressupõe a utilização da verba em finalidade diversa da prevista no Plano de Trabalho, uma vez que se trata de obrigação da Convenente de executar o objeto do Convênio em conformidade com o Plano de Trabalho aprovado, demonstrando a correlação dos recursos recebidos e os pagamentos efetuados.
33.11.	Nesse sentido, asseverou que "não procedem as alegações de que o MTur, ao repassar os recursos do convênio em comento, não deve progredir qualquer entendimento de que a liberação de recursos posterior à realização dos eventos pressupõe a utilização diversa da prevista." (peça 33, p. 5) .
33.12.	Diante das questões supramencionadas, o responsável destacou que "fica claro e assente que o signatário, no exercício da sua função de Secretário de Nacional de Políticas de Turismo, do Ministério do Turismo, cumpriu os comandos legais em vigor quando da assinatura do Termo de Convênio em pauta (peça 33, p. 5) .
33.13.	Alegou a inexistência de má-fé, considerando que em momento algum agiu em contrariedade ao ordenamento jurídico vigente, e que "no caso em tela não houve qualquer ação ou omissão dolosa ou culposa de sua atuação no feito, especialmente porque a assinatura do convênio se deu conforme os ditames legais vigentes" (peça 33, p. 5) .
33.14.	Por fim, solicitou que sejam acolhidas as razões de justificativas apresentadas, a fim de afastar a integralidade das imputações sugeridas nos presentes autos.
33.15.	Análise das razões de justificativa do Sr. Carlos Alberto da Silva
33.16.	O Sr. Carlos Alberto foi ouvido em audiência por este Tribunal em caso análogo no âmbito do TC Processo 033.184/2015-1 (Acórdão 13230/2016-TCU-Segunda Câmara) . As presentes razões de justificativas se assemelham as razões de justificativa daqueles autos. Assim, será aproveitada a análise técnica ali empreendida, no que couber, com os ajustes que se fizerem necessários, acrescida de análise complementar.
33.17.	Inicialmente, deve ser enfatizado que o ato da assinatura do convênio ocorreu concomitantemente à realização do evento, quando era cediço que haveria infringência ao disposto na Portaria Interministerial MP/MF/MCT 127/2008.
33.18.	O art. 42 da Portaria Interministerial MP/MF/MCT 127/2008 estabelece que a liberação de recursos obedecerá ao cronograma de desembolso previsto no Plano de Trabalho e guardará consonância com as metas e fases ou etapas de execução do objeto do instrumento. Na mesma linha, o art. 54 dessa norma refere que "no acompanhamento e fiscalização do objeto serão verificados: II - a compatibilidade entre a execução do objeto, o que foi estabelecido no Plano de Trabalho, e os desembolsos e pagamentos, conforme os cronogramas apresentados", o que não ocorreu no presente caso.
33.19.	A celebração do Convênio 1218/2010 em 26/6/2010 resultou no repasse dos recursos em data divergente daquela prevista no cronograma de desembolso, e em data posterior à execução do objeto, em desacordo com a aludida portaria, fato que coloca em dúvida a respectiva necessidade do aporte de recursos, podendo caracterizar o simples ressarcimento de despesas já realizadas.
33.20.	Quanto ao entendimento do responsável no sentido de que o convênio foi celebrado sob a égide da Portaria Interministerial MP/MF/MCT 127/2008, que veda a transferência de recursos fora da vigência do convênio, ao tempo que possibilita a prorrogação "de ofício" do prazo de vigência, quando houver atraso na transferência de recursos, não vinculando assim o repasse dos recursos aos prazos de execução, mas ao cronograma de execução atrelado às disponibilidades financeiras, não merece prosperar, porque, inobstante a obrigação de o concedente prorrogar "de ofício" a vigência do instrumento antes do seu término, o fato de ter assinado o convênio na mesma data do evento, de pronto, deixou claro que seria inviável o aporte financeiro prévio para o evento, em razão dos trâmites legais necessários. A cláusula segunda - Do Plano de Trabalho do convênio (peça 1, p. 43) foi explícita no sentido de que os partícipes se obrigam a cumprir o Plano de Trabalho aprovado, do qual consta o detalhamento dos objetivos, metas e etapas de execução, com seus respectivos cronogramas, devidamente justificados, que passou a fazer parte do instrumento de convênio, o que não ocorreu.
33.21.	Em situações assim, é forçoso concluir que os repasses federais funcionam como meros reembolsos de despesas. Aliás, no caso em exame, os recursos federais foram repassados à municipalidade com atraso de aproximadamente 11 meses, em 17/5/2011, e sequer houve a adequada comprovação de que foram aplicados no objeto do plano de trabalho.
33.22.	Do acima exposto, entende-se que as justificativas apresentadas pelo responsável não foram capazes de justificar a sua conduta no caso que ora se analisa.
33.23.	Acerca da boa-fé, entende-se que o responsável, ao assinar o convênio no dia previsto para a execução do objeto (26/6/2010) , quando era cediço que o cronograma de execução e vigência eram incompatíveis com o período de realização do evento (26/6/2010 a 26/9/2010) , resultando no repasse dos recursos em data posterior à execução do objeto e no pagamento de despesas já realizadas, em desacordo com o artigo 42, caput, e art. 54, inciso II, ambos da Portaria Interministerial MP/MF/MCT 127/2008, não atuou de forma diligente.
33.24.	Assim, diante da conduta omissiva do responsável ao não atuar com o devido dever de cuidado para sequer certificar a plausibilidade da realização do evento no período previsto no correspondente plano de trabalho, entende-se que lhe deve ser aplicada a multa prevista no inciso II do art. 58 da Lei 8.443/1992.
34.	Alegações de defesa do Sr. Marcos José Consalter de Mello (peças 34 a 53) 
34.1.	Inicialmente, após breve histórico dos autos, o responsável solicita a extensão do prazo para apresentação de documentos complementares à sua defesa
34.2.	Em seguida, após explanar que a iniciativa de promoção da 1ª Festa das Tradições Culturais se deu considerando que o Município de Colorado possui um grande potencial turístico, conhecida como a "Capital do Rodeio do Estado do Paraná", onde a festa do Peão Boiadeiro tem reconhecimento nacional entre uma das maiores festas de gênero e que está presente no Calendário de Eventos do Paraná Turismo, declara que (peça 34, p. 4) :
' (i) Os serviços foram adquiridos através de Processo Licitatório Pregão nº . 43/2010, o qual passou pelo crivo do setor técnico jurídico responsável, obedecendo a legislação pertinente;
 (ii) O evento foi realizado e cumpriu com seus objetivos atraindo cerca de 10 mil pessoas entre moradores de Colorado e visitantes de cidades vizinhas, com grande impacto regional;
 (iii) Os empenhos e notas anexas a este comprovam de forma detalhada que os recursos do Convenio foram fielmente despendidos para pagamentos de fornecedores e prestadores de serviço do evento.'
34.3.	Adicionalmente, trouxe uma tabela sintética (peça 34, p. 5 a 9) , na qual informa que trouxe aos autos a documentação comprobatória dos itens glosados na Nota Técnica de Reanálise 0375/2014, documentação essa que se encontra presente nos anexos de 1 a 14 (peças 35 a 53) . 
34.4.	Quanto às ressalvas de ordem financeira, objeto da Nota Técnica de Reanálise Financeira 0326/2014, esclarece que trouxe a documentação complementar composta do anexo 15.
34.5.	Por fim, requer que suas contas "sejam julgadas regulares e, via de consequência, a baixa de sua responsabilidade, com o consequente arquivamento do processo, tudo nos termos da lei" (peça 34, p. 10) ou "sejam julgadas as contas regulares com ressalva, com a aplicação da pena em consonância com o princípio da proporcionalidade, tudo nos termos do art. 18 da Lei 8.443/1992 e 208, do RI deste C. Tribunal" (peça 34, p. 11) .
Análise das alegações de defesa do Sr. Marcos José Consalter de Mello
34.6.	Quanto ao pedido de prorrogação do prazo para a apresentação dos documentos de defesa, com a prorrogação por mais 30 dias, não merece prosperar. A peça defensória do responsável é datada de 1/11/2017, e, portanto, já transcorreu tempo hábil suficiente para que pudesse apresentar quaisquer novos elementos às suas alegações de defesa.
34.7.	No que diz respeito aos itens glosados, o responsável apresentou a documentação composta das peças 35 a 53, com o propósito de sanar as irregularidades apontadas na citação e que serão analisadas a seguir:
34.7.1	Item 01 - Contratação de Show, para o dia 26/06/2010; com a Banda do Rolão. Horário da apresentação: das 21:30 às 23:00 horas.
34.7.1.1	Solução apresentada: Declaração emitida pelo Diretor Administrativo da Empresa Expresso Sertanejo Promoções e Eventos Ltda. (Anexo 1, peça 36) .
34.7.1.2.	Análise: O MTur solicitou que fossem encaminhadas fotos de cada show/apresentação, filmagem e/ou material de divulgação pós-evento (publicação jornais, revistas ou reportagens televisivas) , que comprovem a efetiva realização de cada apresentação constante no Plano de Trabalho, o que não foi atendido.
34.7.2.	Item 02 - Contratação de Show, para o dia 26/6/2010, com a Dupla Rodrigo e Thiago. Horário da apresentação das 20:00 às 21:30 horas
34.7.2.1.	Solução apresentada: Fotos em anexo. Nas fotos apresentadas é possível ver a dupla Rodrigo e Thiago durante a apresentação no evento, inclusive, com o logo da dupla projetada no telão (Anexo 2, peça 37) .
34.7.2.2.	Análise: O MTur solicitou que fossem encaminhadas fotos de cada show/apresentação, filmagem e/ou material de divulgação pós-evento (publicação em jornais, revistas ou reportagens televisivas) , que comprovem a efetiva realização de cada apresentação constante no Plano de Trabalho. As fotos apresentadas não identificam objetivamente os artistas. As fotos não trazem mensagens ou cartazes com os nomes dos artistas ou ao mesmo a data e local de realização do evento. Também não foi apresentada publicação em jornais, revistas ou reportagens televisivas. Não pode, então, ser aceito como prova da apresentação da banda no evento em tela.
34.7.3.	Item 03 - Contratação de Show, para o dia 26/6/2010, com a dupla Léo Ventura e Sued. Horário da apresentação: das 23:00 à 01:00 hora do dia 27/6/2010
34.7.3.1.	Solução apresentada: Fotos em anexo. Nas fotos apresentadas é possível ver a dupla Léo Ventura e Sued durante a apresentação no evento. Segue ainda foto da dupla retirada da internet para comprovação da identificação pessoal dos músicos. (Anexo 3, peça 38) .
34.7.3.2.	Análise: O MTur solicitou que fossem encaminhadas fotos de cada show/apresentação, filmagem e/ou material de divulgação pós-evento (publicação em jornais, revistas ou reportagens televisivas) , que comprovem a efetiva realização de cada apresentação constante no Plano de Trabalho. Existe apenas uma foto que identifica os artistas, mas não foi obtida durante a apresentação, o que, mesmo assim, permite confirmar que se trata da dupla contratada. Porém, as demais fotos não trazem mensagens ou cartazes com a data ou local de realização do evento. Também não foi apresentada publicação em jornais, revistas ou reportagens televisivas. Não pode, então, ser aceito como prova da apresentação da dupla no evento em tela.
34.7.4.	Item 04 - Contratação de Show, para o dia 27/6/2010, com a Dupla Marco e Montenegro e Banda. Horário da apresentação das 21:30 às 23:00 horas.
34.7.4.1.	Solução apresentada: Declaração emitida pelo dirigente responsável pela dupla e Diretor Administrativo da Empresa Expresso Sertanejo Promoções e Eventos Ltda. (Anexo 4, peça 39) .
34.7.4.2.	Análise: O MTur solicitou que fossem encaminhadas fotos de cada show/apresentação, filmagem e/ou material de divulgação pós-evento (publicação jornais, revistas ou reportagens televisivas) , que comprovem a efetiva realização de cada apresentação constante no Plano de Trabalho, o que não foi atendido, permanecendo, assim, a não comprovação da execução da despesa correlata.
34.7.5.	Item 05 - Contratação de Show para o dia 27/6/2010 com o Grupo Folclórico Os Lusíadas. Horário da apresentação das 20:00 às 21:30 horas.
34.7.5.1.	Solução apresentada: Fotos em anexo. Nas fotos apresentadas, é possível ver o grupo folclórico Os Lusíadas durante a apresentação no evento, inclusive com os trajes típicos com o logo do grupo (Anexo 5, peça 40) .
34.7.5.2.	Análise: O MTur solicitou que fossem encaminhadas fotos de cada show/apresentação, filmagem e/ou material de divulgação pós-evento (publicação jornais, revistas ou reportagens televisivas) , que comprovem a efetiva realização de cada apresentação constante no Plano de Trabalho e não foram enviadas fotos que pudessem adequadamente identificar o grupo musical em questão, o dia da apresentação e local em que ocorreu. Não pode, então, ser aceito como prova da apresentação da banda no evento em tela.
34.7.6.	Item 06 - Contratação de Show para o dia 29/6/2010 com a Banda Brasil 2000. Horário da apresentação das 20:00 às 21:30 horas.
34.7.6.1.	Solução apresentada: Declaração emitida pelo dirigente responsável pela Banda Brasil 2000. Fotos em anexo. Nas fotos apresentadas, é possível ver a Banda Brasil 2000 durante a apresentação no evento, inclusive com o nome da banda projetado no telão (Anexo 6, peça 41) .
34.7.6.2.	Análise: O MTur solicitou que fossem encaminhadas fotos de cada show/apresentação, filmagem e/ou material de divulgação pós-evento (publicação jornais, revistas ou reportagens televisivas) , que comprovem a efetiva realização de cada apresentação constante no Plano de Trabalho e não foram enviadas fotos que pudessem identificar adequadamente o grupo musical em questão. Não pode ser aceito.
34.7.7.	Item 07 - Contratação de Show para o dia 30/6/2010 com o Grupo Herança. Horário da apresentação das 21:00 às 22:30 horas.
34.7.7.1.	Solução apresentada: Declaração emitida pelo responsável do Grupo Herança (Anexo 7, peça 42) .
34.7.7.2.	Análise: O MTur solicitou que fossem encaminhadas fotos de cada show/apresentação, filmagem e/ou material de divulgação pós-evento (publicação jornais, revistas ou reportagens televisivas) , que comprovem a efetiva realização de cada apresentação constante no Plano de Trabalho, o que não foi atendido.
34.7.7.3.	Segundo entendimento já pacificado do TCU, essas declarações possuem baixa força probatória, atestando tão-somente a existência da declaração, mas não o fato declarado. Por isso, é dever do interessado demonstrar a veracidade do alegado, principalmente quando não apresentados os documentos capazes de estabelecer nexo de causalidade entre o desembolso dos recursos recebidos e os comprovantes de despesas apresentados (Acórdão 6942/2015-TCU-Primeira Câmara, 6.723/2015-TCU-1ª Câmara, 7.580/2015-TCU-1ª Câmara, 8.938/2015-TCU-2ª Câmara, 512/2016-TCU-2ª Câmara, entre outros) .
34.7.7.4.	Assim, compete ao gestor provar a regular aplicação dos valores que lhe foram confiados para consecução do objeto pactuado. A comprovação adequada do destino dado aos recursos públicos federais sob sua responsabilidade é decorrente de expresso dispositivo constitucional contido no art. 70, parágrafo único, da Constituição Federal, bem assim do disposto no art. 93 do Decreto-lei 200/1967 c/c o art. 66 do Decreto 93.872/1986.
34.7.8.	Item 08 - Locação de 300 fechamentos/dia para cercamento das tendas e 250 metros de guarda corpo/dia para isolamento público. Estrutura de grade de alambrado disciplinador de público, em módulo de 2,00 x 1,00, do tipo grade metálica tubular, fixados ao solo por pés tubulares, com altura de 1,20m de altura, com acabamento em pintura metalizada. Tendo em vista que se trata de um evento a ser realizado na Praça Dom Bosco, Praça da Igreja Matriz, serão necessários tais fechamentos e isolamentos.
34.7.8.1.	Solução apresentada: Fotos em anexo (peça 43) . É possível se verificar nas fotos que todas as tendas locadas estavam com fechamento e isolamentos, conforme o plano de trabalho aprovado. Complementando as fotos apresentadas: Declaração do Presidente da Câmara Municipal de Colorado; Coordenadora das Escolas Municipais de Colorado; Coordenadora dos Centros Municipais de Educação Infantil de Colorado; e empresa fornecedora dos serviços de locação.
34.7.8.2.	Análise: O item pode ser aceito. Há pelo menos uma foto com a placa do evento contendo a identificação solicitada pelo MTur.
34.7.9.	Item 09 - Locação de gerador de energia de 130 KVA para sustentação de palco para shows e Barracas para os 05 dias do Evento. Valor de R$ 1.000,00/dia de evento para cada gerador.
34.7.9.1.	Solução apresentada: Declaração emitida pelo Proprietário Diretor da Empresa Olívio Gardim Promoções Artísticas ME, empresa fornecedora dos serviços (Anexo 9, peça 44) .
34.7.9.2.	Análise: O MTur solicitou que fosse encaminhada declaração da empresa pública estadual responsável pelo fornecimento de energia elétrica para o município, de acordo com o aprovado no plano de trabalho, o que não foi atendido, permanecendo, portanto, a irregularidade deste gasto.
34.7.10.	Item 10 - Locação de Tenda em forma de pirâmide/cônico 10x10m, tensionada com 4 copas, altura 2,5m na extremidade e 4,0m em sua ponta central, estrutura em ferro pintado e cobertura piramidal em lona galvanizada. Serão locadas 10 Tendas 10x10m por 5 dias, no valor de R$ 500,00 cada locação por dia.
34.7.10.1.	Solução apresentada: Fotos em anexo. É possível se verificar nas fotos as tendas locadas, de acordo com o plano de trabalho aprovado. Complementando as fotos apresentadas: Declaração emitida pelo Proprietário Diretor da Empresa Olívio Gardim Promoções Artísticas ME, empresa fornecedora dos serviços (Anexo 10, peça 45) .
34.7.10.2.	Análise: Item pode ser aceito. As fotos apresentam os itens locados e há pelo menos uma placa que identifica o evento realizado.
34.7.11.	Item 11 - Locação de Tenda em forma de pirâmide/cônico 3x3m, tensionada com 4 copas, altura 2,5m na extremidade e 4,0m em sua ponta central, estrutura em ferro pintado e cobertura piramidal em lona galvanizada. Serão locadas 10 Tendas 3x3m por 5 dias no valor de R$150,00 cada locação por dia.
34.7.11.1.	Solução apresentada: Fotos em anexo. É possível se verificar nas fotos as tendas locadas, de acordo com o plano de trabalho aprovado. Complementando as fotos apresentadas: Declaração emitida pelo Proprietário Diretor da Empresa Olívio Gardim Promoções Artísticas ME, empresa fornecedora dos serviços (Anexo 11, peça 45) .
34.7.11.2.	Análise: Análise: Item pode ser aceito. As fotos apresentam os itens locados e há pelo menos uma placa que identifica o evento realizado.
34.7.12.	Item 12 - Locação de Tenda em forma de pirâmide/cônico 5x5m, tencionada com 4 copas, altura 2,5m na extremidade e 4,0m em sua ponta central, estrutura em ferro pintado e cobertura piramidal em lona galvanizada. Serão locadas 30 Tendas 5x5m por 5 dias, no valor de R$ 300,00 cada locação por dia.
34.7.12.1.	Solução apresentada: Fotos em anexo. É possível se verificar nas fotos as tendas locadas, de acordo com o plano de trabalho aprovado. Complementando as fotos apresentadas: Declaração emitida pelo Proprietário Diretor da Empresa Olívio Gardim Promoções Artísticas ME, empresa fornecedora dos serviços (Anexo 11, peça 45) .
34.7.12.2.	Análise: Análise: Item pode ser aceito. As fotos apresentam os itens locados e há pelo menos uma placa que identifica o evento realizado.
34.7.13.	Item 13 - Locações de Banheiro ecológico resina sintética, identificador de M ou F, trava nas portas pelo lado de dentro da cabine, assentos esterilizados, com manutenção e asseio todos os dias, com caminhão fossa. Serão locados 40 banheiros por dia de evento, com valor unitário de R$100,00 por dia cada.
34.7.13.1.	Solução apresentada: Declaração emitida pela Proprietária Diretora da Empresa A.D.M Produções e Eventos Ltda, empresa fornecedora dos serviços (Anexo 13, peça 46) .
34.7.13.2.	Análise: O MTur solicitou que fossem encaminhadas fotos de cada show/apresentação, filmagem e/ou material de divulgação pós-evento (publicação jornais, revistas ou reportagens televisivas) , que comprovem a efetiva realização de cada apresentação constante no Plano de Trabalho, o que não foi atendido, permanecendo, portanto, a irregularidade deste gasto.
34.7.13.3.	Quando desacompanhadas de provas mais robustas, fotografias são insuficientes para comprovar a regularidade da aplicação dos recursos públicos transferidos por meio de convênio, pois, embora possam, eventualmente, comprovar a realização do objeto, não revelam, efetivamente, a origem dos recursos aplicados. Ou seja, retratam uma situação, mas não demonstram o nexo entre os recursos federais transferidos e as despesas apresentadas na execução do objeto.
34.7.13.4.		Cabe frisar que incide sobre o gestor o ônus da prova quanto à regular aplicação dos valores que lhe foram confiados para consecução do objeto pactuado, o que decorre de expressa disposição contida no parágrafo único do art. 70 da Constituição Federal, bem assim do disposto no art. 93 do Decreto-Lei 200/1967, c/c o art. 66 do Decreto 93.872/1986 (Acórdão 2436/2015-TCU-Plenário, 7.778/2015-TCU-1ª Câmara, 3.971/2015-TCU-1ª Câmara, 3.713/2015-TCU-1ª Câmara e 4.649/2015-TCU-2ª Câmara) .
34.7.14.	Item 14 - Contratação de Equipe de Segurança para o evento, sendo 15 profissionais para cada dia do Evento (Evento com duração de 5 dias) e R$ 80,00 por pessoa/por dia.
34.7.14.1.	Solução apresentada: Fotos em anexo. Nas fotos é possível constatar a contratação e execução dos serviços de segurança no evento. Complementando as fotos apresentadas: Declaração do coordenador dos seguranças contratados (Anexo 14, peça 47) .
34.7.14.2.	Análise: O item pode ser aceito. Há fotos onde se pode identificar os seguranças e há declaração individual do prestador de serviço conforme solicitado pelo MTur.
34.7.15.	O item 15 - Promoção Pessoal, tratava-se de uma recomendação que foi objeto de resposta por parte do responsável, nos seguintes moldes: "Não houve qualquer promoção pessoal por parte das autoridades locais, tendo ocorrido somente a abertura do evento pelo Noticiado, prefeito à época, com especial agradecimento ao MTur e à União pela cooperação para realização do evento".
35.	Em suma, após a análise dos itens que compõem as alegações de defesa, verifica-se que alguns dos itens da tabela do item 17 da presente instrução podem ser considerados sanados, conforme tabela abaixo (as despesas aceitas estão hachuradas) :
	Item
	Descrição
	R$ 1,00

	01
	Show com a Banda Rolão
	4.000,00

	02
	Show com a Dupla Rodrigo e Thiago
	5.000,00

	03
	Show com a Dupla Léo Ventura e Sued
	3.000,00

	04
	Show com a Dupla Marco e Montenegro e Banda
	9.000,00

	05
	Show com o Grupo Folclórico Os Lusíadas
	6.000,00

	06
	Show com a Banda BRASIL 2000
	13.250,00

	07
	Show com o Grupo Herança
	14.000,00

	08
	Locação de 300 fechamentos/dia
	8.250,00

	09
	Locação de Gerador de energia 130 KVA
	10.000,00

	10
	Locação de Tendas 10x10
	25.000,00

	11
	Locação de Tendas 3x3
	7.500,00

	12
	Locação de Tendas 5x5
	45.000,00

	13
	Locação Banheiros Químicos
	20.000,00

	14
	Contratação de equipe de seguranças
	6.000,00

	Total 
	176.000,00

36.	Nesse caso, a nova tabela de itens glosados e o novo cálculo do débito é o da tabela a seguir:
	Item
	Descrição
	R$ 1,00

	01
	Show com a Banda Rolão
	4.000,00

	02
	Show com a Dupla Rodrigo e Thiago
	5.000,00

	03
	Show com a Dupla Léo Ventura e Sued
	3.000,00

	04
	Show com a Dupla Marco e Montenegro e Banda
	9.000,00

	05
	Show com o Grupo Folclórico Os Lusíadas
	6.000,00

	06
	Show com a Banda BRASIL 2000
	13.250,00

	07
	Show com o Grupo Herança
	14.000,00

	09
	Locação de Gerador de energia 130 KVA
	10.000,00

	13
	Locação Banheiros Químicos
	20.000,00

	Total 
	84.250,00

Cálculo do débito até 1/1/2017: R$ 121.977,15
Prescrição da Pretensão Punitiva
37.		Vale ressaltar que a pretensão punitiva do TCU, conforme Acórdão 1441/2016-TCU-Plenário, Relator Benjamin Zymler, que uniformizou a jurisprudência acerca dessa questão, subordina-se ao prazo geral de prescrição indicado no art. 205 do Código Civil, que é de dez anos, contado da data de ocorrência da irregularidade sancionada, nos termos do art. 189 do Código Civil, sendo este prazo interrompido pelo ato que ordenar a citação, a audiência ou a oitiva do responsável.
37.1.	No caso em exame, não ocorreu a prescrição, uma vez que a irregularidade sancionada ocorreu em 26/6/2010, e o ato de ordenação da citação ocorreu em 25/8/2017 (peça 6) .
CONCLUSÃO
38.	Nos presentes autos, examinou-se as alegações de defesa do Sr. Marcos José Consalter de Mello, ex-prefeito do município de Colorado-PR, as quais faram acolhidas parcialmente, bem como analisadas e rejeitadas integralmente as razões de justificativas das Sras. Manoelina Pereira Medrado e Janaína Cristina Machado Pinto Amazonas e do Sr. Carlos Alberto da Silva, agentes que atuavam junto ao concedente - Ministério do Turismo. 
39.	Como resultado da aceitação parcial das alegações de defesa do Sr. Marcos José Consalter de Mello, foi feito o recálculo da dívida a ser imputada ao responsável, resultando no valor de R$ 84.250,00. Assim, propõe-se imputar o referido débito ao responsável, corrigido monetariamente e adicionados juros de mora, além da aplicação da multa do art. 57 da Lei 8.443, de 1992.
40.	Além disso, em face da análise promovida na seção EXAME TÉCNICO, propõe-se rejeitar as razões de justificativa apresentadas pelas Sras. 	Manoelina Pereira Medrado e Janaína Cristina Machado Pinto Amazonas e pelo Sr. Carlos Alberto da Silva, considerando que não apresentaram elementos capazes de justificar as condutas que lhes foram atribuídas e, em atendimento ao disposto no parágrafo único do art. 19 da Lei 8.443/1992, propõe-se também a aplicação da multa prevista no art. 58, inciso II, do mesmo normativo legal aos aludidos responsáveis.
41.	Entende-se que o responsável Marcos José Consalter de Mello, não agiu de boa-fé ao assinar o convênio no dia previsto para a execução do objeto (26/6/2010) , quando era cediço que o cronograma de execução e vigência eram incompatíveis com o período de realização do evento (26 a 30/6/2010) , resultando no repasse dos recursos em data posterior à execução do objeto e no pagamento de despesas já realizadas, em desacordo com o artigo 42, caput, e art. 54, inciso II, ambos da Portaria Interministerial MP/MF/MCT 127/2008.
PROPOSTA DE ENCAMINHAMENTO
42.	Diante do exposto, submetem-se os autos à consideração superior, propondo ao Tribunal:
	a) rejeitar as alegações de defesa do Sr. Marcos José Consalter de Mello (CPF XXX.938.149-XX) ;
	b) rejeitar as razões de justificativa das Sras. Manoelina Pereira Medrado e Janaina Cristina Machado Pinto Amazonas e do Sr. Carlos Alberto da Silva;
	c) julgar irregulares as contas do Sr. Marcos José Consalter de Mello (CPF XXX.938.149-XX) , com fundamento no art. 16, inciso III, alíneas "b" e "c", e no art. 19, caput, da Lei 8.443/1992, e  condená-lo ao pagamento da importância de R$ 84.250,00, atualizada monetariamente e acrescida dos juros de mora, calculados desde 17/5/2011 até o efetivo recolhimento, fixando-lhe o prazo de quinze dias, para que comprove, perante o tribunal, o recolhimento da dívida aos cofres do Tesouro Nacional, nos termos do art. 23, inciso III, alínea "a", da citada lei e art. 214, inciso III, alínea "a", do Regimento Interno do TCU (RITCU) ;
	d) aplicar ao Sr. Marcos José Consalter de Mello (CPF XXX.938.149-XX) a multa prevista no art. 57 da Lei 8.443, de 1992, fixando-lhe o prazo de 15 (quinze) dias, a contar da notificação, para que comprove, perante o Tribunal, o recolhimento da dívida aos cofres do Tesouro Nacional, atualizada monetariamente desde a data do acórdão proferido até a data do recolhimento, caso haja atraso no seu recolhimento;
	e) aplicar, individualmente, às Sras. Manoelina Pereira Medrado e Janaína Cristina Machado Pinto Amazonas e ao Sr. Carlos Alberto da Silva a multa prevista no art. 58, incisos II, da Lei 8.443, de 1992, fixando-lhes o prazo de 15 (quinze) dias, a contar da notificação, para que comprovem, perante o Tribunal, o recolhimento da dívia aos cofres do Tesouro Nacional, atualizada monetariamente desde a data do acórdão proferido até a data do recolhimento, caso haja atraso no seu recolhimento;
	f) autorizar, desde logo, com fulcro no art. 28, inciso II, da Lei 8.443/92, a cobrança judicial das dívidas, caso não atendidas às notificações;
	g) autorizar, desde logo, nos termos do art. 26 da Lei 8.443, de 1992, caso solicitado, o parcelamento da dívida em até 36 (trinta e seis) parcelas mensais e sucessivas, esclarecendo aos responsáveis que a falta de pagamento de qualquer parcela importará no vencimento antecipado do saldo devedor (art. 217, § 2º, do Regimento Interno do TCU) , sem prejuízo das demais medidas legais;
	h) encaminhar cópia da deliberação que vier a ser proferida, bem como dos relatório e voto que a fundamentarem, ao Procurador-Chefe da Procuradoria da República no Estado do Paraná, nos termos do §3º do art. 16 da Lei 8.443/1992 c/c § 7º do art. 209 do Regimento Interno do TCU, para ajuizamento das ações cabíveis, informando-lhe que o inteiro teor da decisão pode ser consultado no endereço virtual https://www.tcu.gov.br/acordaos; e
	i) enviar cópia do Acórdão que vier a ser proferido aos responsáveis e ao Ministério do Turismo-MTur, nos termos do Memorando-Circular 58/2018-Segecex, de 12/11/2018, para ciência, informando que a presente deliberação, acompanhada do Relatório e do Voto que a fundamenta, está disponível para a consulta no endereço virtual https://www.tcu.gov.br/acordaos, além de esclarecer que, caso requerido, o TCU poderá fornecer sem custos as correspondentes cópias, de forma impressa"
9.	O corpo diretivo da unidade técnica e o Ministério Público junto ao TCU aquiesceram ao referido encaminhamento.
	É o relatório.

Valeria Manganotti Oliveira (61.582/OAB-PR), representando Marcos José Consalter de Mello.

Subprocurador-Geral Lucas Rocha Furtado.

TOMADA DE CONTAS ESPECIAL. CONVÊNIO PARA REALIZAÇÃO DE EVENTO. CELEBRAÇÃO DO AJUSTE NO DIA DO INÍCIO DO EVENTO. AUDIÊNCIA DOS SERVIDORES DO MINISTÉRIO DO TURISMO. FALTA DE NEXO DE CAUSALIDADE ENTRE OS RECURSOS REPASSADOS E AS AÇÕES REALIZADAS. CITAÇÃO DO PREFEITO À ÉPOCA DOS FATOS. NÃO COMPROVAÇÃO A REALIZAÇÃO DE ALGUMAS METAS FÍSICAS DEVIDO À AUSÊNCIA DA DOCUMENTAÇÃO EXIGIDA NO TERMO DO CONVÊNIO. ACOLHIMENTO DAS RAZÕES DE JUSTIFICATIVA DA PARECERISTA JURÍDICA. CONTAS IRREGULARES DOS DEMAIS. DÉBITO PARA O EX-PREFEITO. MULTA AOS AGENTES DO MINISTÉRIO DO TURISMO.

TOMADA DE CONTAS ESPECIAL (TCE)

Secretaria de Controle Externo de Tomada de Contas Especial (SecexTCE).

Cuidam os autos de tomada de contas especial instaurada pelo Ministério do Turismo (MTur) , em razão do não encaminhamento da documentação complementar exigida no âmbito da análise da prestação de contas dos recursos repassados pelo órgão ao município de Colorado/PR, por força do Convênio 1218/2010 (Siconv 742233/2010) 
2.	A aludida avença foi celebrada em 26/6/2010 e tinha por objeto apoiar o Projeto "1ª Festa das Tradições Culturais", programado para o período de 26 a 30/6/2010.
3.	O ajuste previu o aporte de R$ 209.000,00, dos quais R$ 200.000,00 seriam repassados pelo concedente e o restante corresponderia à contrapartida do município. Os recursos federais foram repassados em 17/5/2011, após a vigência originalmente pactuada do convênio - de 26 a 30/6/2010. Com isso, a data final da execução da avença foi prorrogada para 19/7/2011, mantido o prazo de 30 dias para a prestação de contas.
4.	No âmbito do Ministério do Turismo, foi verificada a ausência de documentos aptos a demonstrar a regular execução física da avença, o que culminou com a glosa de R$ 170.959,30 e a conclusão de que houve um dano de R$ 167.448,83, após o abatimento da quantia devolvida (R$ 3.510,47) . Tais quantias se referem à parte das despesas custeadas com recursos federais.
5.	Diante do não saneamento da ocorrência, o Ministério do Turismo instaurou a devida tomada de contas especial e, ao final, concluiu pela existência do prejuízo supramencionado e pela responsabilidade do Sr. Marcos José Consalter de Mello, Prefeito Municipal de Colorado/PR e gestor dos recursos durante a vigência do Convênio 1218/2010.
6.	Submetidos os autos ao descortino desta Corte de Contas, autorizei, por meio de despacho, a citação do aludido responsável para que apresentasse alegações de defesa e/ou recolhesse o valor do débito acima referenciado, em face da "ausência de comprovação da efetiva realização do objeto pactuado no Convênio 1218/2010 (Siconv 742233/2010) , [...] que propiciou a ocorrência da impugnação das despesas realizadas com recursos do convênio conforme apurado pela Comissão de Tomada de Contas Especial do MTur e consignado no Relatório de TCE, com infração ao disposto no Parágrafo único do art. 70 da Constituição Federal, no art. 93 do Decreto-Lei 200/67 e no art. 56 da Portaria Interministerial 127, de 29 de maio de 2008".
7.	Ademais, acolhi a proposta para que fosse promovida a audiência dos seguintes agentes públicos em virtude das ocorrências designadas adiante:
7.1. 	Sra. Janaína Cristina Machado Pinto Amazonas, na condição de Coordenadora Geral de Análise de Projetos do Ministério do Turismo, à época dos fatos:
7.1.1.	Irregularidade: "aprovação do Parecer Técnico 1664/2010 (peça 1, p. 27-30) , favorável à celebração do Convênio 1218/2010 (Siconv 742233/2010) , [...] sem apresentar ressalvas acerca da correlação temporal entre as etapas de execução física do objeto e o repasse dos recursos, quando era sabido que, ante a exiguidade de tempo entre a expedição do parecer e a data de realização do evento, haveria a infringência ao artigo 42, caput, ao art. 54, inciso II, ambos da Portaria Interministerial MP/MF/MCT 127/2008 (DOU 30/5/2008) , resultando no descumprimento previsível dos cronogramas físico-financeiro e do plano de trabalho do convênio, além da malversação dos recursos púbicos repassados";
7.2.	Sra. Manoelina Pereira Medrado, na condição de Consultora Jurídica do Ministério do Turismo, à época dos fatos:
7.2.1.	Irregularidade: "aprovação do Parecer Jurídico 1491/2010 (peça 1, p. 32-41) , favorável à celebração do Convênio 1218/2010 (Siconv 742233/2010) , [...] sem apresentar ressalvas acerca da correlação temporal entre as etapas de execução física do objeto e o repasse dos recursos, quando era sabido que, ante a exiguidade de tempo entre a expedição do parecer e a data de realização do evento, haveria a infringência ao artigo 42, caput, ao art. 54, inciso II, ambos da Portaria Interministerial MP/MF/MCT 127/2008 (DOU 30/5/2008) , resultando no descumprimento previsível dos cronogramas físico-financeiro e do plano de trabalho do convênio, além da malversação dos recursos púbicos repassados";
7.3.	Sr. Carlos Alberto da Silva, na condição de Secretário Nacional de Políticas de Turismo/MTur, à época dos fatos:
7.3.1.	Irregularidade: "assinatura, em 26/6/2010, do Convênio 1218/2010 (Siconv 742233/2010) , [...] com cronograma de execução e vigência incompatíveis com o período de realização do evento (26 a 30/6/2010) , que resultou no repasse dos recursos em data posterior à execução do objeto, conforme Ordem Bancária 11OB800172, de 17/5/2011 (peça 1, p. 65) , e no pagamento de despesas já realizadas, em desacordo com o artigo 42, caput, e art. 54, inciso II, ambos da Portaria Interministerial MP/MF/MCT 127/2008 (DOU 30/5/2008) ".
8.	Os responsáveis alegaram, em breve síntese, que:
8.1.	Sr. Marcos José Consalter de Mello, então Prefeito Municipal de Colorado/PR: o evento foi realizado e cumpriu os seus objetivos, atraindo cerca de 10 mil pessoas entre moradores de Colorado e visitantes de cidades vizinhas, com grande impacto regional; os empenhos e as notas anexas comprovam de forma detalhada que os recursos do convênio foram fielmente despendidos para os pagamentos de fornecedores e prestadores de serviço do evento; a documentação acostada nos anexos de 1 a 14 (peças 35 a 53) comprovava a execução dos itens glosados; 
8.2.	Sra. Manoelina Pereira Medrado, Consultora Jurídica do Ministério do Turismo: embora a análise realizada pela Consultoria Jurídica fosse obrigatória nesses casos, ela não vinculava a administração, a quem competia a decisão administrativa final; emitiu a manifestação jurídica por ter convicção de que os termos da minuta do convênio estavam de acordo com as prescrições legais e doutrinárias, com o entendimento do TCU e com a análise da área técnica; esta Corte de Contas acolheu as suas razões de justificativa em situação similar a destes autos no Acórdão 7307/2013-TCU-Primeira Câmara; descabe responsabilizar os agentes signatários de manifestação de natureza meramente opinativa ou não vinculante que contenha tese aceitável e seja fundamentada em doutrina ou jurisprudência, salvo demonstração de culpa ou erro grosseiro; inexistiu, de sua parte, violação aos princípios administrativos, visto que a competência para avaliar e aprovar o plano de trabalho, inclusive no que diz respeito aos prazos de execução e vigência do ajuste, tinha sido legalmente atribuída aos setores técnicos competentes; tampouco houve infração à Lei 8.666/1993, ao Decreto 6.170/2007 e à Portaria Interministerial MP/MF/MCT 127/2008;
8.3.	Sra. Janaína Cristina Machado Pinto Amazonas, Coordenadora Geral de Análise de Projetos do Ministério do Turismo: houve dificuldades na operação do Sistema Siconv durante o mês de junho/2010, o que impossibilitou dar mais agilidade aos procedimentos e as diligências; a prefeitura foi diligenciada sete vezes para ajustar a proposta e apresentar documentação complementar, entre outras providências; o Ministério tinha consciência dos atos praticados com relação aos dispositivos inquinados, descumprindo-os de forma volitiva e contumaz; não obstante a aprovação da proposta de convênio às vésperas do evento, a pasta não entendia que isso implicava por si só a violação dos arts. 42 e 54 da Portaria Interministerial MP/MF/MCT 127/2008, pois havia o entendimento de que os recursos somente seriam liberados se o evento tivesse sido realizado; além disso, haveria, nessa hipótese, a avaliação da compatibilidade entre a execução do objeto e os cronogramas apresentados;
8.4.	Sr. Carlos Alberto da Silva, Secretário Nacional de Políticas de Turismo/MTur: a assinatura da nota técnica em 26/6/2010, aprovando o plano de trabalho, não significou que as tratativas e as análises tinham se iniciado naquela data; houve atraso na liberação dos recursos, o que não constitui por si só infração às normas, visto que a Portaria Interministerial nº 127/2008 considerava esta eventualidade e admitia a prorrogação de ofício do convênio; a liberação de recursos após a realização dos eventos não implica a utilização da verba em finalidade diversa da prevista no Plano de Trabalho, uma vez que é obrigação do convenente executar a avença conforme pactuado; não houve má-fé.
9.	O auditor da SecexTCE analisou as respostas apresentadas e concluiu que a documentação complementar trazida pelo Sr. Marcos José Consalter de Mello comprovava apenas parte dos recursos glosados, motivo pelo qual concluiu que persistia um débito de R$ 84.250,00, em valores históricos. 
10.	Quanto aos responsáveis ouvidos em audiência, aduziu que as razões de justificativa não se mostraram suficientes para elidir as irregularidades que lhes foram atribuídas, tendo sido configurada a ocorrência de erro grosseiro nos atos de aprovação do convênio, materializado pela anuência à  celebração em data próxima à ocorrência do evento, o que deu ensejo ao descumprimento da Portaria Interministerial MP/MF/MCT 127/2008.
11.	O corpo diretivo da unidade técnica e o Ministério Público junto ao TCU aquiesceram ao referido encaminhamento.
12.	Feito esse necessário resumo, passo a decidir.
13.	Acolho a análise da unidade técnica quanto às ocorrências e à responsabilidade dos agentes públicos arrolados, com exceção do exame empreendido em face da conduta atribuída à Sra. Manoelina Pereira Medrado.
II - Do débito
14.	Sobre a irregularidade que ensejou o dano ao Erário, observo que o ex-prefeito não juntou, na prestação de contas e na documentação complementar, fotos dos shows e das apresentações, assim como a filmagem e/ou o material de divulgação pós-evento (publicação em jornais, revistas ou reportagens televisivas) . 
15.	Tais elementos foram exigidos pelo órgão concedente mediante diligência e compunham a documentação que deveria constar da prestação de contas, nos termos da letra "f" do parágrafo segundo da cláusula segunda do termo do convênio. Segue a redação do dispositivo: 
"PARÁGRAFO SEGUNDO. Na hipótese dos documentos e informações abaixo relacionados não poderem ser incluídos no SICONV, mediante justificativa do CONVENENTE, deverão ser apresentados ao CONCEDENTE:
f) comprovação, por meio de fotografia; jornal; vídeo; cd´s, dvd´s, entre outros, de cada meta/etapa especificada no Plano de Trabalho aprovado"
16.	Ademais, essas peças eram fundamentais para a comprovação física da realização dos eventos, como se verifica no Parecer Técnico 1.664/2010, que subsidiou a aprovação da proposta de convênio formulada pelo município de Colorado/PR, na pessoa do próprio Sr. Marcos José Consalter de Mello, in verbis:
"Aproveitamos a oportunidade para ressaltar que é de fundamental importância informar ao CONVENENTE que, na execução das despesas de todos os serviços descritos na Proposta em epígrafe, com os recursos recebidos em transferência, deverão ser adotados os procedimentos estabelecidos pela Lei nº 8666/93 e, por ocasião da prestação de contas, deverão ser apresentados documentos, amostras, fotos e gravações do material de divulgação produzido, bem como, declaração expressa - do Convenente e de uma Autoridade local - e fotos da realização do evento, de modo que seja comprovada a contratação e execução de todos os serviços previstos no Plano de Trabalho analisado deixou de atender exigência que havia sido estabelecida pelo  Ministério do Turismo para a comprovação da regular execução dos eventos."  
17.	Assim, ante a ausência desses elementos e da violação frontal às normas de regência do convênio, reputo adequada a glosa das despesas e a imputação de responsabilidade ao Sr. Marcos José Consalter de Mello, na forma da análise da SecexTCE.
18.	Diante da ausência de elementos a configurar a boa-fé do ex-prefeito, segundo o padrão de avaliação desta Corte de Contas, avalio adequado julgar, desde logo, irregulares as suas contas, condenando-o a pagamento do débito apurado na instrução de mérito da SecexTCE.
III - Das irregularidades que ensejaram audiência
19.	Com relação às ocorrências que motivaram a audiência, transcrevo a análise que fiz no voto condutor do Acórdão 2233/2019-TCU-Primeira Câmara, ao apreciar irregularidade similar verificada em convênio celebrado pelo Ministério do Turismo:
"18. A emissão de pareceres e a própria celebração de convênios em datas próximas aos eventos constitui prática reprovável, pois impede qualquer tipo de planejamento, dificulta a observância da legislação atinente aos gastos públicos, em especial a realização de licitação para obtenção da proposta mais vantajosa ao poder público, e coloca em risco o próprio erário, na medida em que inviabiliza ação de controle por parte do poder concedente. Em muitos casos, não é possível sequer fazer uma vistoria in loco, pois a inspeção exige a designação de servidor, a emissão de passagens aéreas, o pagamento de diárias, dentre outras coisas.
19. Mais, com essa prática já se sabe de antemão que o cronograma de desembolso previsto no plano de trabalho não será respeitado, prejudicando por consequência o atingimento das metas. Por sinal, nos termos do art. 42 da Portaria Interministerial 127/2008 (vigente na época dos fatos) , a análise prévia do poder concedente deve verificar se a liberação de recursos obedecerá ao planejamento que fora estipulado pelo convenente.
20. Para reforçar a prática ilegal consistente na celebração de convênios em data próxima aos eventos, não é demais lembrar que a eficácia desses instrumentos depende da publicação de seu extrato na imprensa oficial (art. 33 da Portaria Interministerial 127/2008) . Logo, qualquer despesa anterior é considerada irregular. No caso concreto, a divulgação no Diário Oficial da União só ocorreu em 21/1/2019, trinta e oito dias depois do término da festividade.
21. À luz dessas considerações, entendo que houve erro grosseiro por parte da sra. Marta Feitosa Lima Rodrigues, autora do parecer que aprovou o projeto, e do sr. Mário Augusto Lopes Moyses. A conduta desse último responsável revela-se de maior gravidade, tendo em vista que, na condição de signatário do instrumento, cabia a ele analisar a conveniência e a oportunidade da celebração do ajuste, rejeitando os pedidos de apoio financeiro que não atendessem as normas vigentes." (grifos acrescidos) .
20.	Considerando que a irregularidade apreciada no presente feito é exatamente idêntica à analisada no aludido precedente, não há motivo para que se ofereça tratamento distinto aos agentes públicos com o mesmo grau de participação.
21.	Essa é a situação da Sra. Janaína Cristina Machado Pinto Amazonas, Coordenadora Geral de Análise de Projetos do Ministério do Turismo, e do Sr. Carlos Alberto da Silva, Secretário Nacional de Políticas de Turismo/MTur. 
22.	No caso, a primeira defendente anuiu, em 26/6/2010, o Parecer Técnico 1664/2010, que recomendou a aprovação do projeto do convênio, sem apresentar ressalvas quanto à incompatibilidade entre a execução física do objeto, de 26/6 a 30/6/2010, e o repasse dos recursos, que certamente ocorreria, como de fato ocorreu, após a realização do evento. O Sr. Carlos Alberto da Silva assinou o termo do convênio, em nome do órgão concedente, naquela data.
23.	Conforme o art. 39, inciso XIII, do Regimento Interno do MTur vigente à época (aprovado pela Portaria MTur109-B, de 11 de outubro de 2005) , competia à Secretaria Nacional de Políticas de Turismo "responsabilizar-se pela análise técnica e documental referente aos processos de parcerias, convênios, contrato e congêneres, no âmbito de suas atividades, em conformidade com a legislação vigente e com os instrumentos normativos internos". Dentro da estrutura dessa unidade, cabia à Coordenação-Geral de Análise de Projetos analisar as propostas técnicas endereçadas à secretaria. 
24.	Isso implica dizer que a Sra. Janaína Cristina Machado Pinto Amazonas e o Sr. Carlos Alberto da Silva agiram de modo contrário aos deveres que lhes foram confiados, sendo adequada a rejeição dos argumentos apresentados em suas respectivas defesas, na forma da análise da SecexTCE, acrescida das ponderações expostas acima.
25.	No que se refere à Sra. Manoelina Pereira Medrado, Consultora Jurídica do Ministério do Turismo, também adoto o Acórdão 2233/2019-TCU-Primeira Câmara como referência, dessa feita para acolher as suas razões de justificativa. Pela similitude das ocorrências, valem as mesmas considerações que fiz na oportunidade:
"26. A sra. Manoelina Pereira Medrado aprovou o parecer emitido pela assistente jurídica, que examinou a minuta do futuro instrumento. Na oportunidade, restou consignada a ausência de impedimento para a celebração do ajuste, o qual deveria passar pelo crivo da Secretaria Nacional de Políticas do Turismo quanto a sua conveniência e oportunidade. Saliento que o plano de trabalho fora previamente examinado e aprovado pela área técnica, ou seja, não era exigível da consultora, no caso concreto, que reanalisasse eventual desrespeito ao cronograma estipulado e às metas definidas pela convenente. Assim, acolho sua defesa.
27. Observo que, em situações semelhantes (Acórdão 7307/2013-TCU-Primeira Câmara, 3956/2015-Primeira Câmara, 2064/2017-Plenário, 3469/2017-Segunda Câmara, 4680/2017-Primeira Câmara, 8786/2017-Primeira Câmara, 8787/2017-Primeira Câmara, 1441/2018-Segunda Câmara, 1090/2018-Plenário e 1450/2018-Plenário) , o Tribunal ora não arrolou o parecerista jurídico, ora acolheu suas razões de justificativa. Em poucos processos houve aplicação de multa ao advogado (a exemplo do Acórdão 13230/2016-TCU-Segunda Câmara) , mas em grau de recurso as decisões foram reformadas, retirando-se a sanção (Acórdão 1526/2018-TCU-Segunda Câmara) .
28. Por essa razão, concluo que o encaminhamento por mim proposto em relação ao parecerista jurídico encontra respaldo na jurisprudência desta Corte."
26.	Dessa forma, peço vênias para divergir dos pareceres anteriores e excluir a Sra. Manoelina Pereira Medrado do rol de responsáveis.
IV - Da aplicação de sanções e sua dosimetria
27.	Passo ao exame dos pressupostos de responsabilização elencados pela LINDB.
28.	Em minha visão, os agentes públicos que tiveram suas defesas rejeitadas atuaram com grave negligência, pois, no alto das funções que exerciam, deixaram de adotar as medidas de sua alçada para impedir a ocorrência das irregularidades.
29.	No caso do Sr. Marcos José Consalter de Mello, ele poderia ter dado cumprimento às regras expressas contidas no termo do convênio e no Parecer Técnico 1.664/2010, e apresentado a documentação exigida para a comprovação da execução de cada meta/etapa especificada no Plano de Trabalho aprovado.
30	 Já a Sra. Janaína Cristina Machado Pinto Amazonas e o Sr. Carlos Alberto da Silva poderiam ter impedido a celebração de convênio em desacordo com a legislação vigente e os normativos internos do MTur.
31.	A atitude do primeiro responsável ensejou a não demonstração da execução física dos shows e de várias etapas da avença. A dos dois últimos responsáveis culminou com a assinatura de convênio cujo repasse de valores ocorreu após a execução física do evento, consubstanciando a violação ao art. 42 da Portaria Interministerial 127/2008. Esta infração era passível de ser prevista à época, considerando a data da celebração da avença - no mesmo dia da festa.
32.	Em minha visão, o conjunto fático permite afirmar que os responsáveis atuaram com grande distanciamento frente ao dever de cuidado objetivo esperado, pois violaram frontalmente a disciplina normativa que rege a realização de convênios e instrumentos congêneres. 
33. 	Dessa forma, compreendo que as atitudes da Sra. Janaína Cristina Machado Pinto Amazonas e do Sr. Carlos Alberto da Silva são passíveis de serem punidas com multa, por configurarem a ocorrência de erro grosseiro na gestão dos recursos públicos. Logo, reputo atendidos os pressupostos do art. 28 da LINDB.
34. 	Quanto ao exame da culpabilidade, não há nos autos elementos que possam sugerir a presença de circunstâncias práticas que tenham impedido a atuação dos agentes em conformidade com o direito. A eventual disfuncionalidade do Siconv não foi demonstrada e, ainda que fosse, simplesmente implicaria a impossibilidade circunstancial de aprovação do convênio, pelos motivos já expostos.
35.	Em pesquisa ao histórico processual dos responsáveis, a fim de perquirir seus antecedentes, observo que o Sr. Marcos José Consalter de Mello não foi condenado em nenhum processo nesta Corte de Contas.
36.	A Sra. Janaína Cristina Machado Pinto Amazonas e o Sr. Carlos Alberto da Silva foram apenados com multa em vários processos, por motivos idênticos aos apreciados neste feito. Todavia, as condenações ocorreram de 2014 a 2017, o que atrai a jurisprudência do STJ produzida em matéria penal, mas aplicável no âmbito do direito administrativo sancionador, no sentido de que a configuração da má antecedência, como circunstância agravante, exige que o fato tenha sido praticado após o trânsito em julgado de decisão anterior que tenha condenado o responsável por ocorrência similar à analisada (RHC 80.071-RS, DJ 2/4/2004; HC 109.051-SC, DJe 15/6/2009; HC 39.030-SP, DJ 11/4/2005; HC 96.670-DF, DJe 8/2/2010; HC 104.071-MS, DJe 25/5/2009; REsp 620.624-RS, DJ 29/11/2004 e RvCr 974-RS) .
37.	Por fim, não constam dos autos informações sobre outras circunstâncias agravantes nem sobre a aplicação de sanções de mesma natureza e relativas ao mesmo fato.
38.	Aplico, porém, o mesmo critério suscitado por ocasião do Acórdão 2233/2019-TCU-Primeira Câmara, de considerar mais grave a conduta do Sr. Carlos Alberto da Silva, devido ao fato de ele ter assinado o Convênio 1218/2010. Na linha do voto condutor do aludido aresto, cabia a ele analisar a conveniência e a oportunidade da celebração do ajuste, rejeitando os pedidos de apoio financeiro que não atendessem às normas vigentes.
39. 	Em face dessas premissas, entendo cabível a aplicação das seguintes multas individuais de R$ 8.000,00 e R$ 6.000,00, respectivamente, aos Srs. Carlos Alberto da Silva e Janaína Cristina Machado Pinto Amazonas, com fulcro no art. 58, inciso II, da Lei 8.443/1992.
40.	Quanto ao Sr. Marcos José Consalter de Mello, julgo pertinente a imputação da sanção capitulada no art. 57 da Lei 8.443/1992, no valor de R$ 15.000,00, o qual equivale a 10% do valor do débito atualizado.
41.	Diante de todo o exposto, VOTO por que seja adotada a deliberação que ora submeto a este Colegiado.
TCU, Sala das Sessões, em 8 de fevereiro de 2022.
BENJAMIN ZYMLER 
Relator